---
title: "SmartStay Advisors – Predicción de Precios con K-Nearest Neighbors"
author: "Integrante A"
date: "`r Sys.Date()`"
output:
  html_document:
    toc: true
    toc_float: true
    toc_depth: 3
    theme: flatly
    highlight: tango
    df_print: paged
    code_folding: show
---

```{r setup, include=FALSE}
knitr::opts_chunk$set(
  echo    = TRUE,
  message = FALSE,
  warning = FALSE,
  fig.align = "center",
  fig.width = 8,
  fig.height = 5
)

# Instalar paquetes faltantes automáticamente
paquetes <- c("tidyverse", "ggplot2", "knitr", "kableExtra",
              "caret", "FNN", "Metrics")
faltantes <- paquetes[!paquetes %in% installed.packages()[, "Package"]]
if (length(faltantes) > 0) install.packages(faltantes)
```



## Preparación del entorno

```{r librerias}
# Manipulación y visualización
library(tidyverse)
library(ggplot2)
library(knitr)
library(kableExtra)

# Modelado KNN y evaluación
library(caret)
library(FNN)       # KNN regresión rápida
library(Metrics)   # rmse, mae

# Reproducibilidad
set.seed(123)
```

---

## Carga y limpieza de datos

```{r carga-datos}
# Cargar el dataset de entregas anteriores
load("listings.RData")

# Verificar nombre del objeto cargado
ls()
```

```{r explorar-estructura}
# Inspección general
glimpse(listings)
```

```{r limpieza}
# Limpiar columna precio: remover "$" y "," y convertir a numérico
listings <- listings %>%
  mutate(
    price = as.numeric(gsub("[$,]", "", price))
  )

# Seleccionar variables relevantes para el modelo
# Variables numéricas con sentido para predecir precio
vars_modelo <- c(
  "price",
  "accommodates",
  "bedrooms",
  "bathrooms",
  "beds",
  "minimum_nights",
  "number_of_reviews",
  "review_scores_rating",
  "calculated_host_listings_count",
  "availability_365"
)

# Verificar cuáles existen en el dataset
vars_disponibles <- intersect(vars_modelo, colnames(listings))
cat("Variables disponibles para el modelo:\n")
print(vars_disponibles)

# Subconjunto limpio: solo variables del modelo, sin NA
df_modelo <- listings %>%
  select(all_of(vars_disponibles)) %>%
  drop_na()

cat(sprintf("\nObservaciones después de limpiar NA: %d\n", nrow(df_modelo)))
```

```{r resumen-precio}
# Distribución de la variable respuesta
summary(df_modelo$price)

# Filtrar outliers extremos (precios fuera del rango razonable)
q_low  <- quantile(df_modelo$price, 0.01)
q_high <- quantile(df_modelo$price, 0.99)

df_modelo <- df_modelo %>%
  filter(price >= q_low, price <= q_high)

cat(sprintf("Observaciones tras filtrar outliers (P1–P99): %d\n", nrow(df_modelo)))
```

```{r histograma-precio, fig.cap="Distribución del precio de renta por noche"}
ggplot(df_modelo, aes(x = price)) +
  geom_histogram(bins = 50, fill = "#2c7bb6", color = "white", alpha = 0.85) +
  labs(
    title = "Distribución del Precio de Renta por Noche",
    subtitle = "Dataset SmartStay Advisors – listings.RData",
    x = "Precio (USD)",
    y = "Frecuencia"
  ) +
  theme_minimal(base_size = 13)
```

---

## División train/test (mismo split que entregas anteriores)

Para garantizar comparabilidad con los modelos de Regresión Lineal, Árbol de Regresión y Naive Bayes construidos en entregas previas, se replica exactamente la misma semilla y proporción de división (80/20).

```{r split-train-test}
# CRÍTICO: misma semilla y proporción que entregas anteriores
set.seed(123)

indice_train <- createDataPartition(
  y = df_modelo$price,
  p = 0.80,
  list = FALSE
)

train_raw <- df_modelo[ indice_train, ]
test_raw  <- df_modelo[-indice_train, ]

cat(sprintf("Train: %d observaciones | Test: %d observaciones\n",
            nrow(train_raw), nrow(test_raw)))
cat(sprintf("Precio promedio train: $%.2f | test: $%.2f\n",
            mean(train_raw$price), mean(test_raw$price)))
```

---

## Normalización de variables (min-max)

KNN basa sus predicciones en distancias entre observaciones. Si las variables tienen escalas muy distintas (ej.: `accommodates` va de 1–16 pero `number_of_reviews` puede llegar a 600+), las variables de mayor magnitud dominarán el cálculo de distancia de forma artificial. Por eso **normalizar es un paso crítico y no opcional**.

Se aplica normalización Min-Max usando únicamente los parámetros del conjunto de entrenamiento, y luego esos mismos parámetros se aplican al conjunto de prueba para evitar *data leakage*.

```{r normalizacion}
# Separar la variable respuesta
y_train <- train_raw$price
y_test  <- test_raw$price

# Features (todo excepto price)
X_train_raw <- train_raw %>% select(-price)
X_test_raw  <- test_raw  %>% select(-price)

# Calcular parámetros Min-Max SOLO sobre train
preproc_params <- preProcess(X_train_raw, method = c("range"))

# Aplicar la misma transformación a train y test
X_train_norm <- predict(preproc_params, X_train_raw)
X_test_norm  <- predict(preproc_params, X_test_raw)

# Verificar rango: todo debe estar entre 0 y 1
apply(X_train_norm, 2, range) %>%
  t() %>%
  as.data.frame() %>%
  setNames(c("Min", "Max")) %>%
  kable(caption = "Rango de variables normalizadas (train)") %>%
  kable_styling(bootstrap_options = c("striped", "hover"), full_width = FALSE)
```

---

## Cómo funciona KNN en regresión

KNN (K-Nearest Neighbors) es un algoritmo de aprendizaje supervisado no paramétrico. En su versión de **regresión**, para predecir el precio de una propiedad nueva:

1. Calcula la **distancia euclidiana** entre esa propiedad y todas las del conjunto de entrenamiento (usando las variables normalizadas).
2. Identifica los **K vecinos más cercanos** (las K propiedades más similares).
3. Calcula el **promedio del precio** de esos K vecinos como predicción.

El hiperparámetro **K** controla el balance entre sesgo y varianza:
- K pequeño → modelo flexible, puede sobreajustarse
- K grande → modelo suavizado, puede subajustarse

Para la selección inicial de K se utiliza la heurística `K ≈ √n` como punto de partida, y luego se valida con RMSE en entrenamiento.

```{r seleccion-k-inicial}
# Heurística: K inicial ≈ sqrt(n_train)
k_heuristica <- round(sqrt(nrow(X_train_norm)))
cat(sprintf("K heurístico (√%d): %d\n", nrow(X_train_norm), k_heuristica))

# Si k es par, hacerlo impar para evitar empates (buena práctica)
if (k_heuristica %% 2 == 0) k_heuristica <- k_heuristica + 1
cat(sprintf("K ajustado (impar): %d\n", k_heuristica))
```

```{r busqueda-k-optimo}
# Probar varios valores de K y evaluar RMSE en train con CV simple
k_valores <- seq(3, 31, by = 2)  # solo impares
rmse_k    <- numeric(length(k_valores))

for (i in seq_along(k_valores)) {
  pred_train_cv <- knn.reg(
    train = X_train_norm,
    test  = X_train_norm,
    y     = y_train,
    k     = k_valores[i]
  )$pred

  rmse_k[i] <- rmse(y_train, pred_train_cv)
}

resultados_k <- data.frame(K = k_valores, RMSE_train = round(rmse_k, 4))

# Graficar curva de error
ggplot(resultados_k, aes(x = K, y = RMSE_train)) +
  geom_line(color = "#e74c3c", linewidth = 1.2) +
  geom_point(color = "#c0392b", size = 2.5) +
  geom_vline(
    xintercept = k_valores[which.min(rmse_k)],
    linetype = "dashed", color = "#2c7bb6"
  ) +
  labs(
    title = "Selección de K: RMSE en Entrenamiento",
    subtitle = "La línea azul indica el K con menor error",
    x = "Valor de K",
    y = "RMSE (USD)"
  ) +
  theme_minimal(base_size = 13)

k_optimo <- k_valores[which.min(rmse_k)]
cat(sprintf("\nK óptimo seleccionado: %d (RMSE train = $%.2f)\n",
            k_optimo, min(rmse_k)))
```

---

## Entrenamiento del modelo KNN de regresión

```{r modelo-knn}
# Entrenar KNN con el K óptimo identificado
modelo_knn_reg <- knn.reg(
  train = X_train_norm,
  test  = X_train_norm,   # predicciones sobre train primero
  y     = y_train,
  k     = k_optimo
)

pred_train <- modelo_knn_reg$pred

# Métricas en entrenamiento (referencia interna)
rmse_train <- rmse(y_train, pred_train)
mae_train  <- mae(y_train,  pred_train)
r2_train   <- cor(y_train,  pred_train)^2

cat("--- Métricas en Entrenamiento (referencia) ---\n")
cat(sprintf("RMSE : $%.4f\n", rmse_train))
cat(sprintf("MAE  : $%.4f\n", mae_train))
cat(sprintf("R²   : %.4f\n",  r2_train))
```

---

## Predicción sobre el conjunto de prueba

```{r prediccion-test}
# Predecir sobre test set (datos no vistos durante el entrenamiento)
pred_test_obj <- knn.reg(
  train = X_train_norm,
  test  = X_test_norm,
  y     = y_train,
  k     = k_optimo
)

pred_test <- pred_test_obj$pred

# Primeras predicciones vs valores reales
head(data.frame(
  Real     = round(y_test, 2),
  Predicho = round(pred_test, 2),
  Error    = round(y_test - pred_test, 2)
), 10) %>%
  kable(caption = "Primeras 10 predicciones vs valores reales (test set)") %>%
  kable_styling(bootstrap_options = c("striped", "hover"), full_width = FALSE)
```

---

## Evaluación del modelo en el conjunto de prueba

Esta sección responde directamente a la pregunta central: **¿qué tan bien predice el modelo KNN en datos que nunca vio durante el entrenamiento?**

```{r metricas-test}
# Calcular métricas en TEST SET
rmse_test <- rmse(y_test, pred_test)
mae_test  <- mae(y_test,  pred_test)
r2_test   <- cor(y_test,  pred_test)^2

# Tabla resumen
metricas_df <- data.frame(
  Conjunto   = c("Entrenamiento", "Prueba (Test)"),
  RMSE       = round(c(rmse_train, rmse_test), 4),
  MAE        = round(c(mae_train,  mae_test),  4),
  R2         = round(c(r2_train,   r2_test),   4)
)

metricas_df %>%
  kable(
    col.names = c("Conjunto", "RMSE (USD)", "MAE (USD)", "R²"),
    caption   = "Desempeño del modelo KNN de regresión (K = óptimo)"
  ) %>%
  kable_styling(bootstrap_options = c("striped", "hover"), full_width = FALSE) %>%
  row_spec(2, bold = TRUE, background = "#eaf4fb")
```

### Interpretación de las métricas

- **RMSE (Root Mean Squared Error):** Penaliza errores grandes. Un RMSE de `r round(rmse_test, 2)` USD indica que, en promedio, las predicciones se desvían `r round(rmse_test, 2)` dólares del precio real en el conjunto de prueba.

- **MAE (Mean Absolute Error):** Error absoluto promedio de `r round(mae_test, 2)` USD. Más robusto a outliers que el RMSE.

- **R² (Coeficiente de determinación):** El modelo explica el `r round(r2_test * 100, 1)`% de la varianza del precio en datos no vistos. `r ifelse(r2_test > 0.6, "Esto indica un ajuste razonablemente bueno.", ifelse(r2_test > 0.4, "El ajuste es moderado, con margen de mejora.", "El ajuste es limitado; puede mejorar con tuning o más features."))`

```{r grafico-real-vs-predicho, fig.cap="Valores reales vs predichos – KNN Regresión (test set)"}
df_resultados <- data.frame(
  Real     = y_test,
  Predicho = pred_test
)

ggplot(df_resultados, aes(x = Real, y = Predicho)) +
  geom_point(alpha = 0.35, color = "#2c7bb6", size = 1.8) +
  geom_abline(slope = 1, intercept = 0,
              color = "#e74c3c", linetype = "dashed", linewidth = 1.1) +
  labs(
    title    = "Real vs Predicho – KNN Regresión (Test Set)",
    subtitle = sprintf("K = %d  |  R² = %.3f  |  RMSE = $%.2f", k_optimo, r2_test, rmse_test),
    x = "Precio Real (USD)",
    y = "Precio Predicho (USD)"
  ) +
  theme_minimal(base_size = 13)
```

```{r grafico-residuos, fig.cap="Distribución de residuos en el test set"}
df_resultados <- df_resultados %>%
  mutate(Residuo = Real - Predicho)

ggplot(df_resultados, aes(x = Residuo)) +
  geom_histogram(bins = 50, fill = "#27ae60", color = "white", alpha = 0.85) +
  geom_vline(xintercept = 0, color = "#e74c3c", linetype = "dashed", linewidth = 1) +
  labs(
    title    = "Distribución de Residuos – KNN Regresión",
    subtitle = "Residuo = Precio Real − Precio Predicho",
    x = "Residuo (USD)",
    y = "Frecuencia"
  ) +
  theme_minimal(base_size = 13)

cat(sprintf("Residuo promedio: $%.4f (sesgo del modelo)\n", mean(df_resultados$Residuo)))
cat(sprintf("¿Sobreestima o subestima?\n%s\n",
    ifelse(mean(df_resultados$Residuo) > 0,
           "El modelo tiende a SUBESTIMAR los precios reales.",
           "El modelo tiende a SOBREESTIMAR los precios reales.")))
```

---

## Decisiones metodológicas documentadas

```{r tabla-decisiones}
decisiones <- data.frame(
  Decisión       = c(
    "K seleccionado",
    "Método de normalización",
    "Split train/test",
    "Filtro de outliers",
    "Métrica de distancia",
    "Variables utilizadas"
  ),
  Valor          = c(
    as.character(k_optimo),
    "Min-Max (rango [0,1])",
    "80% train / 20% test (set.seed = 123)",
    "Percentiles 1%–99% del precio",
    "Euclidiana (default FNN)",
    paste(setdiff(vars_disponibles, "price"), collapse = ", ")
  ),
  Justificación  = c(
    "Mínimo RMSE en barrido K = {3,5,...,31}; ajustado a impar",
    "Obligatorio en KNN: evita dominancia por escala",
    "Idéntico a entregas anteriores para comparación válida",
    "Elimina precios no representativos del mercado típico",
    "Estándar para variables continuas normalizadas",
    "Variables numéricas relevantes del negocio; sin leakage"
  )
)

decisiones %>%
  kable(caption = "Registro de decisiones metodológicas") %>%
  kable_styling(bootstrap_options = c("striped", "hover"), full_width = TRUE) %>%
  column_spec(1, bold = TRUE, width = "18%") %>%
  column_spec(2, width = "28%") %>%
  column_spec(3, width = "54%")
```

---

## Conclusiones parciales

El modelo KNN de regresión logró un **R² de `r round(r2_test, 3)`** y un **RMSE de $`r round(rmse_test, 2)`** en el conjunto de prueba, lo que indica `r ifelse(r2_test > 0.55, "una capacidad predictiva sólida", "una capacidad predictiva moderada")` para estimar precios de propiedades Airbnb a partir de sus características físicas y de disponibilidad.

La diferencia entre las métricas de entrenamiento y prueba sugiere `r ifelse(abs(rmse_train - rmse_test) / rmse_test < 0.10, "un buen nivel de generalización sin señales de sobreajuste significativo.", ifelse(rmse_test > rmse_train * 1.15, "cierta tendencia al sobreajuste que puede mitigarse aumentando K o reduciendo features.", "un ajuste razonable con leve degradación esperada al generalizar."))` En entregas siguientes se complementará este análisis con validación cruzada y búsqueda de hiperparámetros más exhaustiva (Actividades 7–9).

---

```{r guardar-objetos}
# Exportar objetos para uso de los demás integrantes
save(
  train_raw, test_raw,
  X_train_norm, X_test_norm,
  y_train, y_test,
  preproc_params,
  modelo_knn_reg, pred_test,
  k_optimo,
  rmse_test, mae_test, r2_test,
  file = "knn_regresion_resultados.RData"
)

cat("Objetos exportados a: knn_regresion_resultados.RData\n")
cat("(Integrantes B y C: carguen este archivo para asegurar el mismo split)\n")
```

---

*Análisis realizado por Integrante A – SmartStay Advisors | CC3074 Minería de Datos – Semestre I 2026*
