---
title: "SmartStay Advisors – Predicción de Precios con K-Nearest Neighbors"
author: "Equipo SmartStay Advisors"
date: "`r Sys.Date()`"
output:
  html_document:
    toc: true
    toc_float: true
    toc_depth: 3
    theme: flatly
    highlight: tango
    df_print: paged
    code_folding: show
---

```{r setup, include=FALSE}
knitr::opts_chunk$set(
  echo    = TRUE,
  message = FALSE,
  warning = FALSE,
  fig.align = "center",
  fig.width = 8,
  fig.height = 5
)

# Instalar paquetes faltantes automáticamente
paquetes <- c("tidyverse", "ggplot2", "knitr", "kableExtra",
              "caret", "FNN", "Metrics")
faltantes <- paquetes[!paquetes %in% installed.packages()[, "Package"]]
if (length(faltantes) > 0) install.packages(faltantes)
```


## Preparación del entorno
<data:image/png;base64,iVBORw0KGgoAAAANSUhEUgAAABIAAAASCAYAAABWzo5XAAAAWElEQVR42mNgGPTAxsZmJsVqQApgmGw1yApwKcQiT7phRBuCzzCSDSHGMKINIeDNmWQlA2IigKJwIssQkHdINgxfmBBtGDEBS3KCxBc7pMQgMYE5c/AXPwAwSX4lV3pTWwAAAABJRU5ErkJggg==> \## Preparación del entorno

```{r librerias}
# Manipulación y visualización
library(tidyverse)
library(ggplot2)
library(knitr)
library(kableExtra)

# Modelado KNN y evaluación
library(caret)
library(FNN)       # KNN regresión rápida
library(Metrics)   # rmse, mae

# Reproducibilidad
set.seed(123)
```

------------------------------------------------------------------------

## Carga y limpieza de datos

```{r carga-datos}
# Cargar el dataset de entregas anteriores
load("listings.RData")

# Verificar nombre del objeto cargado
ls()
```

```{r explorar-estructura}
# Inspección general
glimpse(listings)
```

```{r limpieza}
# Limpiar columna precio: remover "$" y "," y convertir a numérico
listings <- listings %>%
  mutate(
    price = as.numeric(gsub("[$,]", "", price))
  )

# Seleccionar variables relevantes para el modelo
# Variables numéricas con sentido para predecir precio
vars_modelo <- c(
  "price",
  "accommodates",
  "bedrooms",
  "bathrooms",
  "beds",
  "minimum_nights",
  "number_of_reviews",
  "review_scores_rating",
  "calculated_host_listings_count",
  "availability_365"
)

# Verificar cuáles existen en el dataset
vars_disponibles <- intersect(vars_modelo, colnames(listings))
cat("Variables disponibles para el modelo:\n")
print(vars_disponibles)

# Subconjunto limpio: solo variables del modelo, sin NA
df_modelo <- listings %>%
  select(all_of(vars_disponibles)) %>%
  drop_na()

cat(sprintf("\nObservaciones después de limpiar NA: %d\n", nrow(df_modelo)))
```

```{r resumen-precio}
# Distribución de la variable respuesta
summary(df_modelo$price)

# Filtrar outliers extremos (precios fuera del rango razonable)
q_low  <- quantile(df_modelo$price, 0.01)
q_high <- quantile(df_modelo$price, 0.99)

df_modelo <- df_modelo %>%
  filter(price >= q_low, price <= q_high)

cat(sprintf("Observaciones tras filtrar outliers (P1–P99): %d\n", nrow(df_modelo)))
```

```{r histograma-precio, fig.cap="Distribución del precio de renta por noche"}
ggplot(df_modelo, aes(x = price)) +
  geom_histogram(bins = 50, fill = "#2c7bb6", color = "white", alpha = 0.85) +
  labs(
    title = "Distribución del Precio de Renta por Noche",
    subtitle = "Dataset SmartStay Advisors – listings.RData",
    x = "Precio (USD)",
    y = "Frecuencia"
  ) +
  theme_minimal(base_size = 13)
```

------------------------------------------------------------------------

## División train/test (mismo split que entregas anteriores)

Para garantizar comparabilidad con los modelos de Regresión Lineal, Árbol de Regresión y Naive Bayes construidos en entregas previas, se replica exactamente la misma semilla y proporción de división (80/20).

```{r split-train-test}
# CRÍTICO: misma semilla y proporción que entregas anteriores
set.seed(123)

indice_train <- createDataPartition(
  y = df_modelo$price,
  p = 0.80,
  list = FALSE
)

train_raw <- df_modelo[ indice_train, ]
test_raw  <- df_modelo[-indice_train, ]

cat(sprintf("Train: %d observaciones | Test: %d observaciones\n",
            nrow(train_raw), nrow(test_raw)))
cat(sprintf("Precio promedio train: $%.2f | test: $%.2f\n",
            mean(train_raw$price), mean(test_raw$price)))
```

------------------------------------------------------------------------

## Normalización de variables (min-max)

KNN basa sus predicciones en distancias entre observaciones. Si las variables tienen escalas muy distintas (ej.: `accommodates` va de 1--16 pero `number_of_reviews` puede llegar a 600+), las variables de mayor magnitud dominarán el cálculo de distancia de forma artificial. Por eso **normalizar es un paso crítico y no opcional**.

Se aplica normalización Min-Max usando únicamente los parámetros del conjunto de entrenamiento, y luego esos mismos parámetros se aplican al conjunto de prueba para evitar *data leakage*.

```{r normalizacion}
# Separar la variable respuesta
y_train <- train_raw$price
y_test  <- test_raw$price

# Features (todo excepto price)
X_train_raw <- train_raw %>% select(-price)
X_test_raw  <- test_raw  %>% select(-price)

# Calcular parámetros Min-Max SOLO sobre train
preproc_params <- preProcess(X_train_raw, method = c("range"))

# Aplicar la misma transformación a train y test
X_train_norm <- predict(preproc_params, X_train_raw)
X_test_norm  <- predict(preproc_params, X_test_raw)

# Verificar rango: todo debe estar entre 0 y 1
apply(X_train_norm, 2, range) %>%
  t() %>%
  as.data.frame() %>%
  setNames(c("Min", "Max")) %>%
  kable(caption = "Rango de variables normalizadas (train)") %>%
  kable_styling(bootstrap_options = c("striped", "hover"), full_width = FALSE)
```

------------------------------------------------------------------------

## Cómo funciona KNN en regresión

KNN (K-Nearest Neighbors) es un algoritmo de aprendizaje supervisado no paramétrico. En su versión de **regresión**, para predecir el precio de una propiedad nueva:

1.  Calcula la **distancia euclidiana** entre esa propiedad y todas las del conjunto de entrenamiento (usando las variables normalizadas).
2.  Identifica los **K vecinos más cercanos** (las K propiedades más similares).
3.  Calcula el **promedio del precio** de esos K vecinos como predicción.

El hiperparámetro **K** controla el balance entre sesgo y varianza: - K pequeño → modelo flexible, puede sobreajustarse - K grande → modelo suavizado, puede subajustarse

Para la selección inicial de K se utiliza la heurística `K ≈ √n` como punto de partida, y luego se valida con RMSE en entrenamiento.

```{r seleccion-k-inicial}
# Heurística: K inicial ≈ sqrt(n_train)
k_heuristica <- round(sqrt(nrow(X_train_norm)))
cat(sprintf("K heurístico (√%d): %d\n", nrow(X_train_norm), k_heuristica))

# Si k es par, hacerlo impar para evitar empates (buena práctica)
if (k_heuristica %% 2 == 0) k_heuristica <- k_heuristica + 1
cat(sprintf("K ajustado (impar): %d\n", k_heuristica))
```

```{r busqueda-k-optimo}
# Probar varios valores de K y evaluar RMSE en train con CV simple
k_valores <- seq(3, 31, by = 2)  # solo impares
rmse_k    <- numeric(length(k_valores))

for (i in seq_along(k_valores)) {
  pred_train_cv <- knn.reg(
    train = X_train_norm,
    test  = X_train_norm,
    y     = y_train,
    k     = k_valores[i]
  )$pred

  rmse_k[i] <- rmse(y_train, pred_train_cv)
}

resultados_k <- data.frame(K = k_valores, RMSE_train = round(rmse_k, 4))

# Graficar curva de error
ggplot(resultados_k, aes(x = K, y = RMSE_train)) +
  geom_line(color = "#e74c3c", linewidth = 1.2) +
  geom_point(color = "#c0392b", size = 2.5) +
  geom_vline(
    xintercept = k_valores[which.min(rmse_k)],
    linetype = "dashed", color = "#2c7bb6"
  ) +
  labs(
    title = "Selección de K: RMSE en Entrenamiento",
    subtitle = "La línea azul indica el K con menor error",
    x = "Valor de K",
    y = "RMSE (USD)"
  ) +
  theme_minimal(base_size = 13)

k_optimo <- k_valores[which.min(rmse_k)]
cat(sprintf("\nK óptimo seleccionado: %d (RMSE train = $%.2f)\n",
            k_optimo, min(rmse_k)))
```

------------------------------------------------------------------------

## Entrenamiento del modelo KNN de regresión

```{r modelo-knn}
# Entrenar KNN con el K óptimo identificado
modelo_knn_reg <- knn.reg(
  train = X_train_norm,
  test  = X_train_norm,   # predicciones sobre train primero
  y     = y_train,
  k     = k_optimo
)

pred_train <- modelo_knn_reg$pred

# Métricas en entrenamiento (referencia interna)
rmse_train <- rmse(y_train, pred_train)
mae_train  <- mae(y_train,  pred_train)
r2_train   <- cor(y_train,  pred_train)^2

cat("--- Métricas en Entrenamiento (referencia) ---\n")
cat(sprintf("RMSE : $%.4f\n", rmse_train))
cat(sprintf("MAE  : $%.4f\n", mae_train))
cat(sprintf("R²   : %.4f\n",  r2_train))
```

------------------------------------------------------------------------

## Predicción sobre el conjunto de prueba

```{r prediccion-test}
# Predecir sobre test set (datos no vistos durante el entrenamiento)
pred_test_obj <- knn.reg(
  train = X_train_norm,
  test  = X_test_norm,
  y     = y_train,
  k     = k_optimo
)

pred_test <- pred_test_obj$pred

# Primeras predicciones vs valores reales
head(data.frame(
  Real     = round(y_test, 2),
  Predicho = round(pred_test, 2),
  Error    = round(y_test - pred_test, 2)
), 10) %>%
  kable(caption = "Primeras 10 predicciones vs valores reales (test set)") %>%
  kable_styling(bootstrap_options = c("striped", "hover"), full_width = FALSE)
```

------------------------------------------------------------------------

## Evaluación del modelo en el conjunto de prueba

Esta sección responde directamente a la pregunta central: **¿qué tan bien predice el modelo KNN en datos que nunca vio durante el entrenamiento?**

```{r metricas-test}
# Calcular métricas en TEST SET
rmse_test <- rmse(y_test, pred_test)
mae_test  <- mae(y_test,  pred_test)
r2_test   <- cor(y_test,  pred_test)^2

# Tabla resumen
metricas_df <- data.frame(
  Conjunto   = c("Entrenamiento", "Prueba (Test)"),
  RMSE       = round(c(rmse_train, rmse_test), 4),
  MAE        = round(c(mae_train,  mae_test),  4),
  R2         = round(c(r2_train,   r2_test),   4)
)

metricas_df %>%
  kable(
    col.names = c("Conjunto", "RMSE (USD)", "MAE (USD)", "R²"),
    caption   = "Desempeño del modelo KNN de regresión (K = óptimo)"
  ) %>%
  kable_styling(bootstrap_options = c("striped", "hover"), full_width = FALSE) %>%
  row_spec(2, bold = TRUE, background = "#eaf4fb")
```

### Interpretación de las métricas

-   **RMSE (Root Mean Squared Error):** Penaliza errores grandes. Un RMSE de `r round(rmse_test, 2)` USD indica que, en promedio, las predicciones se desvían `r round(rmse_test, 2)` dólares del precio real en el conjunto de prueba.

-   **MAE (Mean Absolute Error):** Error absoluto promedio de `r round(mae_test, 2)` USD. Más robusto a outliers que el RMSE.

-   **R² (Coeficiente de determinación):** El modelo explica el `r round(r2_test * 100, 1)`% de la varianza del precio en datos no vistos. `r ifelse(r2_test > 0.6, "Esto indica un ajuste razonablemente bueno.", ifelse(r2_test > 0.4, "El ajuste es moderado, con margen de mejora.", "El ajuste es limitado; puede mejorar con tuning o más features."))`

```{r grafico-real-vs-predicho, fig.cap="Valores reales vs predichos – KNN Regresión (test set)"}
df_resultados <- data.frame(
  Real     = y_test,
  Predicho = pred_test
)

ggplot(df_resultados, aes(x = Real, y = Predicho)) +
  geom_point(alpha = 0.35, color = "#2c7bb6", size = 1.8) +
  geom_abline(slope = 1, intercept = 0,
              color = "#e74c3c", linetype = "dashed", linewidth = 1.1) +
  labs(
    title    = "Real vs Predicho – KNN Regresión (Test Set)",
    subtitle = sprintf("K = %d  |  R² = %.3f  |  RMSE = $%.2f", k_optimo, r2_test, rmse_test),
    x = "Precio Real (USD)",
    y = "Precio Predicho (USD)"
  ) +
  theme_minimal(base_size = 13)
```

```{r grafico-residuos, fig.cap="Distribución de residuos en el test set"}
df_resultados <- df_resultados %>%
  mutate(Residuo = Real - Predicho)

ggplot(df_resultados, aes(x = Residuo)) +
  geom_histogram(bins = 50, fill = "#27ae60", color = "white", alpha = 0.85) +
  geom_vline(xintercept = 0, color = "#e74c3c", linetype = "dashed", linewidth = 1) +
  labs(
    title    = "Distribución de Residuos – KNN Regresión",
    subtitle = "Residuo = Precio Real − Precio Predicho",
    x = "Residuo (USD)",
    y = "Frecuencia"
  ) +
  theme_minimal(base_size = 13)

cat(sprintf("Residuo promedio: $%.4f (sesgo del modelo)\n", mean(df_resultados$Residuo)))
cat(sprintf("¿Sobreestima o subestima?\n%s\n",
    ifelse(mean(df_resultados$Residuo) > 0,
           "El modelo tiende a SUBESTIMAR los precios reales.",
           "El modelo tiende a SOBREESTIMAR los precios reales.")))
```

------------------------------------------------------------------------

## Decisiones metodológicas documentadas

```{r tabla-decisiones}
decisiones <- data.frame(
  Decisión       = c(
    "K seleccionado",
    "Método de normalización",
    "Split train/test",
    "Filtro de outliers",
    "Métrica de distancia",
    "Variables utilizadas"
  ),
  Valor          = c(
    as.character(k_optimo),
    "Min-Max (rango [0,1])",
    "80% train / 20% test (set.seed = 123)",
    "Percentiles 1%–99% del precio",
    "Euclidiana (default FNN)",
    paste(setdiff(vars_disponibles, "price"), collapse = ", ")
  ),
  Justificación  = c(
    "Mínimo RMSE en barrido K = {3,5,...,31}; ajustado a impar",
    "Obligatorio en KNN: evita dominancia por escala",
    "Idéntico a entregas anteriores para comparación válida",
    "Elimina precios no representativos del mercado típico",
    "Estándar para variables continuas normalizadas",
    "Variables numéricas relevantes del negocio; sin leakage"
  )
)

decisiones %>%
  kable(caption = "Registro de decisiones metodológicas") %>%
  kable_styling(bootstrap_options = c("striped", "hover"), full_width = TRUE) %>%
  column_spec(1, bold = TRUE, width = "18%") %>%
  column_spec(2, width = "28%") %>%
  column_spec(3, width = "54%")
```

------------------------------------------------------------------------

## Conclusiones parciales

El modelo KNN de regresión logró un **R² de `r round(r2_test, 3)`** y un **RMSE de \$`r round(rmse_test, 2)`** en el conjunto de prueba, lo que indica `r ifelse(r2_test > 0.55, "una capacidad predictiva sólida", "una capacidad predictiva moderada")` para estimar precios de propiedades Airbnb a partir de sus características físicas y de disponibilidad.

La diferencia entre las métricas de entrenamiento y prueba sugiere `r ifelse(abs(rmse_train - rmse_test) / rmse_test < 0.10, "un buen nivel de generalización sin señales de sobreajuste significativo.", ifelse(rmse_test > rmse_train * 1.15, "cierta tendencia al sobreajuste que puede mitigarse aumentando K o reduciendo features.", "un ajuste razonable con leve degradación esperada al generalizar."))` En entregas siguientes se complementará este análisis con validación cruzada y búsqueda de hiperparámetros más exhaustiva (Actividades 7--9).

------------------------------------------------------------------------

```{r guardar-objetos}
# Exportar objetos para reutilización en secciones posteriores
save(
  train_raw, test_raw,
  X_train_norm, X_test_norm,
  y_train, y_test,
  preproc_params,
  modelo_knn_reg, pred_test,
  k_optimo,
  rmse_test, mae_test, r2_test,
  file = "knn_regresion_resultados.RData"
)

cat("Objetos exportados a: knn_regresion_resultados.RData\n")
cat("(Cargar este archivo para asegurar el mismo split en todo el análisis)\n")
```

------------------------------------------------------------------------

------------------------------------------------------------------------

# Evaluación y Comparación de Modelos

## Preparación del entorno

```{r setup-b}
# Paquetes adicionales para los modelos de comparación
paquetes_b <- c("rpart", "rpart.plot", "e1071")
faltantes_b <- paquetes_b[!paquetes_b %in% installed.packages()[, "Package"]]
if (length(faltantes_b) > 0) install.packages(faltantes_b)

library(rpart)
library(rpart.plot)
library(e1071)
```

```{r cargar-resultados-a}
# Cargar objetos generados en la sección previa
# Esto garantiza el mismo split train/test en todos los modelos
load("knn_regresion_resultados.RData")

cat("Objetos disponibles de la sección previa:\n")
cat(sprintf("  - Train: %d observaciones\n", nrow(train_raw)))
cat(sprintf("  - Test : %d observaciones\n", nrow(test_raw)))
cat(sprintf("  - KNN k óptimo: %d\n", k_optimo))
cat(sprintf("  - KNN RMSE test: $%.4f\n", rmse_test))
```

------------------------------------------------------------------------

## Evaluación detallada del modelo KNN de regresión

Antes de comparar contra otros modelos, se profundiza en el comportamiento del KNN: cómo distribuye sus errores y si existe sesgo sistemático de sobreestimación o subestimación.

```{r knn-analisis-sesgo}
# Reconstruir data frame de resultados KNN
df_knn <- data.frame(
  Real     = y_test,
  Predicho = pred_test,
  Residuo  = y_test - pred_test
)

residuo_medio <- mean(df_knn$Residuo)
pct_sobreestima <- mean(df_knn$Residuo < 0) * 100
pct_subestima   <- mean(df_knn$Residuo > 0) * 100

cat("--- Análisis de Sesgo del KNN ---\n")
cat(sprintf("Residuo medio        : $%.4f\n", residuo_medio))
cat(sprintf("Predicciones donde subestima (Real > Predicho): %.1f%%\n", pct_subestima))
cat(sprintf("Predicciones donde sobreestima (Real < Predicho): %.1f%%\n", pct_sobreestima))
cat(sprintf("\nConclusión: %s\n",
    ifelse(residuo_medio > 5,
           "El modelo tiende a SUBESTIMAR los precios reales.",
           ifelse(residuo_medio < -5,
                  "El modelo tiende a SOBREESTIMAR los precios reales.",
                  "El modelo no presenta sesgo sistemático relevante."))))
```

```{r knn-residuos-por-rango, fig.cap="Residuos del KNN según rango de precio real"}
# Clasificar observaciones en cuartiles de precio para ver dónde falla más
df_knn <- df_knn %>%
  mutate(
    Rango_precio = cut(
      Real,
      breaks = quantile(Real, probs = c(0, 0.25, 0.50, 0.75, 1.0)),
      labels = c("Q1: Barato", "Q2: Bajo-Medio", "Q3: Alto-Medio", "Q4: Caro"),
      include.lowest = TRUE
    )
  )

ggplot(df_knn, aes(x = Rango_precio, y = Residuo, fill = Rango_precio)) +
  geom_boxplot(alpha = 0.75, outlier.alpha = 0.3) +
  geom_hline(yintercept = 0, color = "#e74c3c", linetype = "dashed", linewidth = 1) +
  scale_fill_manual(values = c("#3498db", "#2ecc71", "#f39c12", "#e74c3c")) +
  labs(
    title    = "Distribución de Residuos KNN por Rango de Precio",
    subtitle = "¿En qué rango falla más el modelo?",
    x = "Rango de Precio Real",
    y = "Residuo (Real − Predicho, USD)"
  ) +
  theme_minimal(base_size = 13) +
  theme(legend.position = "none")
```

```{r knn-interpretacion-rangos}
# Resumen de RMSE por cuartil de precio
resumen_rangos <- df_knn %>%
  group_by(Rango_precio) %>%
  summarise(
    N       = n(),
    RMSE    = round(sqrt(mean(Residuo^2)), 2),
    MAE     = round(mean(abs(Residuo)), 2),
    Sesgo   = round(mean(Residuo), 2),
    .groups = "drop"
  )

resumen_rangos %>%
  kable(
    col.names = c("Rango de Precio", "N", "RMSE (USD)", "MAE (USD)", "Sesgo Medio (USD)"),
    caption   = "Desempeño del KNN por cuartil de precio real (test set)"
  ) %>%
  kable_styling(bootstrap_options = c("striped", "hover"), full_width = FALSE) %>%
  column_spec(3, bold = TRUE)
```

------------------------------------------------------------------------

## Modelos de comparación

Para una comparación justa, todos los modelos se entrenan con `train_raw` y se evalúan sobre `test_raw`, usando exactamente el mismo split base.

### Regresión Lineal

```{r modelo-lm}
# Entrenar regresión lineal con todas las variables del modelo
modelo_lm <- lm(price ~ ., data = train_raw)

# Predecir en test set
pred_lm <- predict(modelo_lm, newdata = test_raw)

# Métricas
rmse_lm <- rmse(y_test, pred_lm)
mae_lm  <- mae(y_test,  pred_lm)
r2_lm   <- cor(y_test,  pred_lm)^2

cat("--- Regresión Lineal (Test Set) ---\n")
cat(sprintf("RMSE : $%.4f\n", rmse_lm))
cat(sprintf("MAE  : $%.4f\n", mae_lm))
cat(sprintf("R²   : %.4f\n",  r2_lm))
```

### Árbol de Regresión

```{r modelo-arbol}
# Entrenar árbol de regresión (ANOVA = modo regresión en rpart)
modelo_arbol <- rpart(
  price ~ .,
  data    = train_raw,
  method  = "anova",
  control = rpart.control(cp = 0.01, minsplit = 20)
)

# Predecir en test set
pred_arbol <- predict(modelo_arbol, newdata = test_raw)

# Métricas
rmse_arbol <- rmse(y_test, pred_arbol)
mae_arbol  <- mae(y_test,  pred_arbol)
r2_arbol   <- cor(y_test,  pred_arbol)^2

cat("--- Árbol de Regresión (Test Set) ---\n")
cat(sprintf("RMSE : $%.4f\n", rmse_arbol))
cat(sprintf("MAE  : $%.4f\n", mae_arbol))
cat(sprintf("R²   : %.4f\n",  r2_arbol))
```

```{r arbol-plot, fig.cap="Estructura del árbol de regresión (cp = 0.01)", fig.height=6}
rpart.plot(
  modelo_arbol,
  type    = 4,
  extra   = 101,
  under   = TRUE,
  cex     = 0.7,
  main    = "Árbol de Regresión – Precio (USD)"
)
```

### Naive Bayes (aproximación a regresión)

Naive Bayes es un clasificador, no un modelo de regresión directa. Para incluirlo en la comparación se discretiza el precio en tres categorías (terciles: **barata / media / cara**), se entrena el clasificador y las predicciones de categoría se mapean al precio mediano observado en entrenamiento para cada grupo. Esto permite calcular RMSE/MAE comparables.

```{r modelo-nb}
# Definir terciles sobre el set de entrenamiento
q33 <- quantile(train_raw$price, 1/3)
q67 <- quantile(train_raw$price, 2/3)

# Medianas de cada grupo (para convertir predicciones categoriales a numéricas)
med_barata <- median(train_raw$price[train_raw$price <= q33])
med_media  <- median(train_raw$price[train_raw$price > q33 & train_raw$price <= q67])
med_cara   <- median(train_raw$price[train_raw$price > q67])

cat(sprintf("Terciles (train) – Barata: ≤$%.0f | Media: $%.0f–$%.0f | Cara: >$%.0f\n",
            q33, q33, q67, q67))
cat(sprintf("Mediana por grupo – Barata: $%.2f | Media: $%.2f | Cara: $%.2f\n",
            med_barata, med_media, med_cara))

# Preparar datasets con variable categórica
train_nb <- train_raw %>%
  mutate(price_cat = cut(
    price,
    breaks = c(-Inf, q33, q67, Inf),
    labels = c("barata", "media", "cara")
  )) %>%
  select(-price)

test_nb <- test_raw %>% select(-price)

# Entrenar Naive Bayes
modelo_nb <- naiveBayes(price_cat ~ ., data = train_nb)

# Predecir categoría en test set
pred_nb_cat <- predict(modelo_nb, newdata = test_nb)

# Convertir categoría → valor numérico (mediana del grupo)
pred_nb_num <- dplyr::case_when(
  pred_nb_cat == "barata" ~ med_barata,
  pred_nb_cat == "media"  ~ med_media,
  pred_nb_cat == "cara"   ~ med_cara
)

# Métricas
rmse_nb <- rmse(y_test, pred_nb_num)
mae_nb  <- mae(y_test,  pred_nb_num)
r2_nb   <- cor(y_test,  pred_nb_num)^2

cat("\n--- Naive Bayes → Regresión aproximada (Test Set) ---\n")
cat(sprintf("RMSE : $%.4f\n", rmse_nb))
cat(sprintf("MAE  : $%.4f\n", mae_nb))
cat(sprintf("R²   : %.4f\n",  r2_nb))

# Distribución de predicciones categóricas
cat("\nDistribución de predicciones NB:\n")
print(table(pred_nb_cat))
```

------------------------------------------------------------------------

## Tabla comparativa de modelos

```{r tabla-comparativa}
comparacion <- data.frame(
  Modelo = c("KNN Regresión", "Regresión Lineal", "Árbol de Regresión", "Naive Bayes*"),
  RMSE   = round(c(rmse_test, rmse_lm, rmse_arbol, rmse_nb), 2),
  MAE    = round(c(mae_test,  mae_lm,  mae_arbol,  mae_nb),  2),
  R2     = round(c(r2_test,   r2_lm,   r2_arbol,   r2_nb),   4)
)

# Identificar mejor modelo por RMSE
mejor_idx <- which.min(comparacion$RMSE)

comparacion %>%
  kable(
    col.names = c("Modelo", "RMSE (USD)", "MAE (USD)", "R²"),
    caption   = "Comparación de modelos de predicción de precio (test set) | *NB aproximado vía medianas de terciles"
  ) %>%
  kable_styling(bootstrap_options = c("striped", "hover"), full_width = FALSE) %>%
  row_spec(mejor_idx, bold = TRUE, background = "#d5f5e3") %>%
  row_spec(0, bold = TRUE)
```

------------------------------------------------------------------------

## Visualizaciones comparativas

```{r grafico-rmse-comparacion, fig.cap="RMSE por modelo – menor es mejor"}
comparacion_long <- comparacion %>%
  mutate(Modelo = factor(Modelo, levels = Modelo[order(RMSE)]))

ggplot(comparacion_long, aes(x = Modelo, y = RMSE, fill = Modelo)) +
  geom_col(alpha = 0.85, width = 0.6) +
  geom_text(aes(label = paste0("$", RMSE)), vjust = -0.4, size = 4.2, fontface = "bold") +
  scale_fill_manual(values = c("#3498db", "#2ecc71", "#f39c12", "#e74c3c")) +
  labs(
    title    = "Comparación de RMSE entre Modelos",
    subtitle = "Conjunto de prueba (test set) – mismo split 80/20",
    x = NULL,
    y = "RMSE (USD)"
  ) +
  theme_minimal(base_size = 13) +
  theme(legend.position = "none")
```

```{r grafico-r2-comparacion, fig.cap="R² por modelo – mayor es mejor"}
comparacion_r2 <- comparacion %>%
  mutate(Modelo = factor(Modelo, levels = Modelo[order(-R2)]))

ggplot(comparacion_r2, aes(x = Modelo, y = R2, fill = Modelo)) +
  geom_col(alpha = 0.85, width = 0.6) +
  geom_text(aes(label = round(R2, 3)), vjust = -0.4, size = 4.2, fontface = "bold") +
  scale_fill_manual(values = c("#2ecc71", "#3498db", "#f39c12", "#e74c3c")) +
  scale_y_continuous(limits = c(0, max(comparacion$R2) * 1.15)) +
  labs(
    title    = "Comparación de R² entre Modelos",
    subtitle = "Proporción de varianza explicada en test set",
    x = NULL,
    y = "R²"
  ) +
  theme_minimal(base_size = 13) +
  theme(legend.position = "none")
```

```{r grafico-scatter-comparacion, fig.cap="Real vs Predicho para cada modelo (test set)", fig.height=9, fig.width=10}
# Unir todas las predicciones en un solo data frame largo
df_comp <- bind_rows(
  data.frame(Real = y_test, Predicho = pred_test,  Modelo = "KNN Regresión"),
  data.frame(Real = y_test, Predicho = pred_lm,    Modelo = "Regresión Lineal"),
  data.frame(Real = y_test, Predicho = pred_arbol, Modelo = "Árbol de Regresión"),
  data.frame(Real = y_test, Predicho = pred_nb_num, Modelo = "Naive Bayes*")
)

ggplot(df_comp, aes(x = Real, y = Predicho)) +
  geom_point(alpha = 0.25, color = "#2c7bb6", size = 1.2) +
  geom_abline(slope = 1, intercept = 0, color = "#e74c3c",
              linetype = "dashed", linewidth = 0.9) +
  facet_wrap(~ Modelo, scales = "free", ncol = 2) +
  labs(
    title    = "Real vs Predicho por Modelo – Test Set",
    subtitle = "La línea roja punteada indica predicción perfecta",
    x = "Precio Real (USD)",
    y = "Precio Predicho (USD)"
  ) +
  theme_minimal(base_size = 12)
```

```{r grafico-residuos-boxplot, fig.cap="Distribución de residuos absolutos por modelo"}
df_comp <- df_comp %>%
  mutate(
    Residuo_abs = abs(Real - Predicho),
    Modelo      = factor(Modelo, levels = comparacion$Modelo[order(comparacion$RMSE)])
  )

ggplot(df_comp, aes(x = Modelo, y = Residuo_abs, fill = Modelo)) +
  geom_boxplot(alpha = 0.75, outlier.alpha = 0.2) +
  scale_fill_manual(values = c("#3498db", "#2ecc71", "#f39c12", "#e74c3c")) +
  scale_y_continuous(labels = scales::dollar_format()) +
  labs(
    title    = "Error Absoluto por Modelo – Test Set",
    subtitle = "Caja más baja = mejor desempeño general",
    x = NULL,
    y = "Error Absoluto (USD)"
  ) +
  theme_minimal(base_size = 13) +
  theme(legend.position = "none")
```

------------------------------------------------------------------------

## Análisis y conclusión

```{r conclusion-comparacion}
mejor_modelo <- comparacion$Modelo[which.min(comparacion$RMSE)]
peor_modelo  <- comparacion$Modelo[which.max(comparacion$RMSE)]

cat("=== Resumen Ejecutivo ===\n\n")
cat(sprintf("Mejor modelo por RMSE  : %s ($%.2f)\n", mejor_modelo, min(comparacion$RMSE)))
cat(sprintf("Mejor modelo por R²    : %s (%.4f)\n",
            comparacion$Modelo[which.max(comparacion$R2)], max(comparacion$R2)))
cat(sprintf("Modelo con mayor error : %s ($%.2f RMSE)\n\n", peor_modelo, max(comparacion$RMSE)))

# Diferencia KNN vs Regresión Lineal
diff_knn_lm <- rmse_test - rmse_lm
cat(sprintf("KNN vs Regresión Lineal (RMSE): %+.2f USD (%s)\n",
            diff_knn_lm,
            ifelse(diff_knn_lm < 0, "KNN es mejor", "Regresión Lineal es mejor")))

diff_knn_arbol <- rmse_test - rmse_arbol
cat(sprintf("KNN vs Árbol de Regresión (RMSE): %+.2f USD (%s)\n",
            diff_knn_arbol,
            ifelse(diff_knn_arbol < 0, "KNN es mejor", "Árbol es mejor")))
```

### Interpretación final

La tabla y gráficos anteriores permiten extraer las siguientes conclusiones:

-   **Naive Bayes** obtiene el peor desempeño en regresión, lo cual es esperado: al ser un clasificador, pierde toda la continuidad del precio y solo puede predecir tres valores distintos. Su inclusión aquí es solo para comparación formal con entregas previas.

-   **KNN vs Regresión Lineal:** La regresión lineal es competitiva porque asume una relación lineal entre features y precio. KNN puede capturar relaciones no lineales, pero requiere datos densos en el espacio de características para hacerlo bien. La diferencia entre ambos indica `r ifelse(rmse_test < rmse_lm, "que KNN captura mejor la estructura no lineal del mercado de precios.", "que la relación precio-features tiene componentes mayormente lineales en este dataset.")`.

-   **KNN vs Árbol de Regresión:** El árbol también captura no linealidades, pero lo hace mediante particiones binarias discretas. `r ifelse(rmse_test < rmse_arbol, "KNN supera al árbol, posiblemente porque interpola de forma más suave entre observaciones similares.", "El árbol supera a KNN, sugiriendo que las reglas de negocio (umbrales en variables como 'accommodates' o 'bedrooms') explican el precio mejor que la similitud por distancia.")`.

-   **Modelo recomendado hasta ahora:** `r mejor_modelo` con RMSE de $`r round(min(comparacion$RMSE), 2)`y R² de`r round(comparacion$R2[which.min(comparacion$RMSE)], 3)`. Este será el benchmark a superar en la siguiente etapa con validación cruzada y tuning de hiperparámetros.

```{r guardar-comparacion}
# Exportar para uso en integración final
save(
  comparacion,
  modelo_lm, pred_lm, rmse_lm, mae_lm, r2_lm,
  modelo_arbol, pred_arbol, rmse_arbol, mae_arbol, r2_arbol,
  modelo_nb, pred_nb_num, rmse_nb, mae_nb, r2_nb,
  q33, q67, med_barata, med_media, med_cara,
  file = "knn_comparacion_resultados.RData"
)

cat("Objetos exportados a: knn_comparacion_resultados.RData\n")
cat("(Este archivo puede cargarse para la integración final)\n")
```

------------------------------------------------------------------------

------------------------------------------------------------------------

# KNN Clasificación + Evaluación

## Preparación del entorno

```{r setup-c}
# Paquetes para clasificación y métricas
paquetes_c <- c("class")
faltantes_c <- paquetes_c[!paquetes_c %in% installed.packages()[, "Package"]]
if (length(faltantes_c) > 0) install.packages(faltantes_c)

library(class)

# Cargar split y objetos base del análisis
load("knn_regresion_resultados.RData")

cat("Split cargado correctamente para clasificación:\n")
cat(sprintf("  - Train: %d observaciones\n", nrow(train_raw)))
cat(sprintf("  - Test : %d observaciones\n", nrow(test_raw)))
```

------------------------------------------------------------------------

## 1) Variable categórica de precio (barata, media, cara)

Para evitar fuga de información, los puntos de corte se calculan **solo** con el conjunto de entrenamiento usando terciles. Luego se aplican esos mismos cortes al conjunto de prueba.

```{r crear-categoria-precio}
# Definir terciles en TRAIN (criterio solicitado)
q33_c <- quantile(train_raw$price, probs = 1/3, na.rm = TRUE)
q67_c <- quantile(train_raw$price, probs = 2/3, na.rm = TRUE)

# Crear variable categórica en train y test con los mismos umbrales
train_cls <- train_raw %>%
  mutate(
    price_cat = cut(
      price,
      breaks = c(-Inf, q33_c, q67_c, Inf),
      labels = c("barata", "media", "cara"),
      include.lowest = TRUE,
      right = TRUE
    )
  )

test_cls <- test_raw %>%
  mutate(
    price_cat = cut(
      price,
      breaks = c(-Inf, q33_c, q67_c, Inf),
      labels = c("barata", "media", "cara"),
      include.lowest = TRUE,
      right = TRUE
    )
  )

cat("Criterio de categorización (terciles en train):\n")
cat(sprintf("  - barata: price <= $%.2f\n", q33_c))
cat(sprintf("  - media : $%.2f < price <= $%.2f\n", q33_c, q67_c))
cat(sprintf("  - cara  : price > $%.2f\n", q67_c))
```

```{r distribucion-clases}
# Verificar balance de clases
dist_train <- prop.table(table(train_cls$price_cat))
dist_test  <- prop.table(table(test_cls$price_cat))

balance_df <- data.frame(
  Clase = rep(c("barata", "media", "cara"), 2),
  Conjunto = rep(c("Train", "Test"), each = 3),
  Proporcion = c(as.numeric(dist_train), as.numeric(dist_test))
)

balance_df %>%
  mutate(Proporcion = round(Proporcion * 100, 2)) %>%
  kable(
    col.names = c("Clase", "Conjunto", "Proporción (%)"),
    caption = "Distribución de clases por conjunto"
  ) %>%
  kable_styling(bootstrap_options = c("striped", "hover"), full_width = FALSE)
```

------------------------------------------------------------------------

## 2) Implementación de KNN clasificación

Se reutilizan las variables normalizadas (`X_train_norm`, `X_test_norm`) para mantener consistencia y comparabilidad.

```{r seleccionar-k-clasificacion}
# Etiquetas objetivo
y_train_cls <- train_cls$price_cat
y_test_cls  <- test_cls$price_cat

# Búsqueda simple de K óptimo con accuracy sobre train
k_grid_cls <- seq(3, 31, by = 2)
acc_train_k <- numeric(length(k_grid_cls))

for (i in seq_along(k_grid_cls)) {
  pred_train_cls <- knn(
    train = X_train_norm,
    test = X_train_norm,
    cl = y_train_cls,
    k = k_grid_cls[i]
  )
  acc_train_k[i] <- mean(pred_train_cls == y_train_cls)
}

res_k_cls <- data.frame(K = k_grid_cls, Accuracy_train = acc_train_k)
k_opt_cls <- res_k_cls$K[which.max(res_k_cls$Accuracy_train)]

cat(sprintf("K óptimo para clasificación (según accuracy train): %d\n", k_opt_cls))
```

```{r grafico-k-clasificacion, fig.cap="Accuracy en train según K (clasificación)"}
ggplot(res_k_cls, aes(x = K, y = Accuracy_train)) +
  geom_line(color = "#1f77b4", linewidth = 1.1) +
  geom_point(color = "#0d3b66", size = 2.3) +
  geom_vline(xintercept = k_opt_cls, linetype = "dashed", color = "#e74c3c") +
  labs(
    title = "Selección de K para KNN Clasificación",
    subtitle = "Línea roja: K seleccionado",
    x = "K",
    y = "Accuracy en train"
  ) +
  theme_minimal(base_size = 13)
```

------------------------------------------------------------------------

## 3) Predicción sobre test set

```{r prediccion-clasificacion-test}
pred_test_cls <- knn(
  train = X_train_norm,
  test  = X_test_norm,
  cl    = y_train_cls,
  k     = k_opt_cls
)

head(data.frame(
  Real = y_test_cls,
  Predicho = pred_test_cls
), 10) %>%
  kable(caption = "Primeras 10 predicciones de clasificación (test)") %>%
  kable_styling(bootstrap_options = c("striped", "hover"), full_width = FALSE)
```

------------------------------------------------------------------------

## 4) Evaluación del modelo (Accuracy, Precision, Recall)

```{r metricas-clasificacion}
cm <- confusionMatrix(
  data = pred_test_cls,
  reference = y_test_cls
)

accuracy_cls <- as.numeric(cm$overall["Accuracy"])

# Métricas por clase: precision y recall
metricas_por_clase <- as.data.frame(cm$byClass)
metricas_por_clase$Clase <- rownames(metricas_por_clase)

metricas_resumen <- metricas_por_clase %>%
  transmute(
    Clase,
    Precision = round(`Pos Pred Value`, 4),
    Recall = round(Sensitivity, 4),
    F1 = round((2 * Precision * Recall) / pmax(Precision + Recall, .Machine$double.eps), 4)
  )

cat(sprintf("Accuracy en test: %.4f\n", accuracy_cls))

metricas_resumen %>%
  kable(caption = "Precision, Recall y F1 por clase (test)") %>%
  kable_styling(bootstrap_options = c("striped", "hover"), full_width = FALSE)
```

```{r matriz-confusion, fig.cap="Matriz de confusión KNN clasificación (test)", fig.height=5, fig.width=6}
cm_df <- as.data.frame(cm$table)

ggplot(cm_df, aes(x = Reference, y = Prediction, fill = Freq)) +
  geom_tile(color = "white") +
  geom_text(aes(label = Freq), color = "white", fontface = "bold", size = 4.5) +
  scale_fill_gradient(low = "#74c69d", high = "#1b4332") +
  labs(
    title = "Matriz de Confusión – KNN Clasificación",
    subtitle = sprintf("Accuracy test = %.3f | K = %d", accuracy_cls, k_opt_cls),
    x = "Clase real",
    y = "Clase predicha"
  ) +
  theme_minimal(base_size = 13)
```

------------------------------------------------------------------------

## 5) Análisis de resultados

```{r analisis-fallas}
# Errores por clase real (usar columnas, porque Reference = clase real)
errores_por_clase <- data.frame(
  Clase_real = colnames(cm$table),
  Total = colSums(cm$table),
  Aciertos = diag(cm$table),
  Errores = colSums(cm$table) - diag(cm$table)
) %>%
  mutate(
    Error_pct = round(100 * Errores / pmax(Total, 1), 2)
  )

errores_por_clase %>%
  kable(
    col.names = c("Clase real", "Total", "Aciertos", "Errores", "Error (%)"),
    caption = "¿Donde falla mas el modelo?"
  ) %>%
  kable_styling(bootstrap_options = c("striped", "hover"), full_width = FALSE)

clase_mas_dificil <- errores_por_clase$Clase_real[which.max(errores_por_clase$Error_pct)]
error_max <- max(errores_por_clase$Error_pct)

cat(sprintf("\nClase con mayor tasa de error: %s (%.2f%%)\n", clase_mas_dificil, error_max))

# Diagnostico simple de desbalance
props_train <- prop.table(table(y_train_cls))
ratio_max_min <- max(props_train) / min(props_train)

cat(sprintf("Ratio clase mayoritaria/minoritaria en train: %.2f\n", ratio_max_min))
cat(sprintf("Diagnostico de balance: %s\n",
            ifelse(ratio_max_min > 1.5,
                   "Hay desbalance moderado/alto de clases.",
                   "No se observa desbalance fuerte de clases.")))
```

### Interpretacion inicial

-   El modelo KNN de clasificacion alcanza un **accuracy de `r round(accuracy_cls, 3)`** en el conjunto de prueba.
-   La clase con mayor dificultad de prediccion es **`r clase_mas_dificil`**, donde se concentra la mayor tasa de error.
-   El desempeño por clase (precision/recall) sugiere que `r ifelse(max(metricas_resumen$Recall) - min(metricas_resumen$Recall) > 0.15, "el modelo no es homogeneo entre clases y necesita ajuste de K o variables.", "el modelo mantiene un comportamiento relativamente estable entre clases.")`
-   Sobre desbalance: `r ifelse(ratio_max_min > 1.5, "hay evidencia de clases desbalanceadas, lo que puede sesgar predicciones hacia la clase mayoritaria.", "las clases estan razonablemente balanceadas, con impacto limitado en el clasificador.")`

------------------------------------------------------------------------

## Eficiencia multiclase y generalizacion

```{r metricas-multiclase-completas}
# Prediccion en train con el K final (estimacion optimista al incluir autovecino)
pred_train_cls <- knn(
  train = X_train_norm,
  test  = X_train_norm,
  cl    = y_train_cls,
  k     = k_opt_cls
)

cm_train_cls <- confusionMatrix(pred_train_cls, y_train_cls)
cm_test_cls  <- cm

# Funcion para obtener metricas por clase + promedios macro y weighted
metricas_multiclase <- function(cm_obj) {
  byc <- as.data.frame(cm_obj$byClass)
  byc$Clase <- sub("^Class: ", "", rownames(byc))

  byc <- byc %>%
    transmute(
      Clase,
      Precision = `Pos Pred Value`,
      Recall = Sensitivity,
      F1 = ifelse(
        (`Pos Pred Value` + Sensitivity) == 0,
        NA_real_,
        2 * (`Pos Pred Value` * Sensitivity) / (`Pos Pred Value` + Sensitivity)
      ),
      Balanced_Acc_ovo = `Balanced Accuracy`
    )

  tabla <- as.matrix(cm_obj$table)
  soporte <- colSums(tabla)
  byc$Soporte <- as.numeric(soporte[byc$Clase])

  macro <- byc %>%
    summarise(
      Clase = "Macro avg",
      Precision = mean(Precision, na.rm = TRUE),
      Recall = mean(Recall, na.rm = TRUE),
      F1 = mean(F1, na.rm = TRUE),
      Balanced_Acc_ovo = mean(Balanced_Acc_ovo, na.rm = TRUE),
      Soporte = sum(Soporte)
    )

  weighted <- byc %>%
    summarise(
      Clase = "Weighted avg",
      Precision = weighted.mean(Precision, Soporte, na.rm = TRUE),
      Recall = weighted.mean(Recall, Soporte, na.rm = TRUE),
      F1 = weighted.mean(F1, Soporte, na.rm = TRUE),
      Balanced_Acc_ovo = weighted.mean(Balanced_Acc_ovo, Soporte, na.rm = TRUE),
      Soporte = sum(Soporte)
    )

  bind_rows(byc, macro, weighted)
}

metricas_clase_train <- metricas_multiclase(cm_train_cls)
metricas_clase_test  <- metricas_multiclase(cm_test_cls)

metricas_globales_train_test <- bind_rows(
  tibble(
    Conjunto = "Train",
    Accuracy = as.numeric(cm_train_cls$overall["Accuracy"]),
    Kappa = as.numeric(cm_train_cls$overall["Kappa"]),
    Balanced_Accuracy = metricas_clase_train$Recall[metricas_clase_train$Clase == "Macro avg"],
    Macro_F1 = metricas_clase_train$F1[metricas_clase_train$Clase == "Macro avg"],
    Weighted_F1 = metricas_clase_train$F1[metricas_clase_train$Clase == "Weighted avg"]
  ),
  tibble(
    Conjunto = "Test",
    Accuracy = as.numeric(cm_test_cls$overall["Accuracy"]),
    Kappa = as.numeric(cm_test_cls$overall["Kappa"]),
    Balanced_Accuracy = metricas_clase_test$Recall[metricas_clase_test$Clase == "Macro avg"],
    Macro_F1 = metricas_clase_test$F1[metricas_clase_test$Clase == "Macro avg"],
    Weighted_F1 = metricas_clase_test$F1[metricas_clase_test$Clase == "Weighted avg"]
  )
)

print(
  metricas_clase_test %>%
    mutate(across(where(is.numeric), ~ round(., 4))) %>%
    kable(
      caption = "Metricas multiclase en test: por clase, macro avg y weighted avg",
      col.names = c("Clase", "Precision", "Recall", "F1", "Balanced Accuracy (OvO)", "Soporte")
    ) %>%
    kable_styling(bootstrap_options = c("striped", "hover"), full_width = FALSE)
)

print(
  metricas_globales_train_test %>%
    mutate(across(where(is.numeric), ~ round(., 4))) %>%
    kable(
      caption = "Comparacion global train vs test (KNN clasificacion)",
      col.names = c("Conjunto", "Accuracy", "Kappa", "Balanced Accuracy", "Macro F1", "Weighted F1")
    ) %>%
    kable_styling(bootstrap_options = c("striped", "hover"), full_width = FALSE)
)
```

```{r confusiones-principales}
# Pares de clases que mas se confunden en test
cm_test_df <- as.data.frame(cm_test_cls$table)
colnames(cm_test_df) <- c("Predicho", "Real", "Frecuencia")

pares_confusion <- cm_test_df %>%
  filter(Predicho != Real, Frecuencia > 0) %>%
  mutate(Par_confusion = paste0(Real, " -> ", Predicho)) %>%
  arrange(desc(Frecuencia))

print(
  pares_confusion %>%
    select(Par_confusion, Frecuencia) %>%
    kable(
      caption = "Pares de clases mas confundidos en test",
      col.names = c("Confusion (Real -> Predicho)", "Casos")
    ) %>%
    kable_styling(bootstrap_options = c("striped", "hover"), full_width = FALSE)
)

errores_por_clase_test <- data.frame(
  Clase_real = colnames(cm_test_cls$table),
  Total = colSums(cm_test_cls$table),
  Aciertos = diag(cm_test_cls$table),
  Errores = colSums(cm_test_cls$table) - diag(cm_test_cls$table)
) %>%
  mutate(Error_pct = round(100 * Errores / pmax(Total, 1), 2))

clase_mas_error <- errores_por_clase_test$Clase_real[which.max(errores_por_clase_test$Error_pct)]
clase_menos_error <- errores_por_clase_test$Clase_real[which.min(errores_por_clase_test$Error_pct)]

cat(sprintf("Clase con mayor error: %s (%.2f%%)\n", clase_mas_error, max(errores_por_clase_test$Error_pct)))
cat(sprintf("Clase con menor error: %s (%.2f%%)\n", clase_menos_error, min(errores_por_clase_test$Error_pct)))
```

```{r train-vs-test-clasificacion, fig.cap="Comparacion de metricas de clasificacion entre train y test"}
metricas_plot <- metricas_globales_train_test %>%
  select(Conjunto, Accuracy, Balanced_Accuracy, Macro_F1, Weighted_F1) %>%
  pivot_longer(
    cols = c(Accuracy, Balanced_Accuracy, Macro_F1, Weighted_F1),
    names_to = "Metrica",
    values_to = "Valor"
  )

ggplot(metricas_plot, aes(x = Metrica, y = Valor, fill = Conjunto)) +
  geom_col(position = position_dodge(width = 0.75), width = 0.65) +
  geom_text(
    aes(label = sprintf("%.3f", Valor)),
    position = position_dodge(width = 0.75),
    vjust = -0.25,
    size = 3.1
  ) +
  scale_fill_manual(values = c("Train" = "#457b9d", "Test" = "#e76f51")) +
  scale_y_continuous(limits = c(0, 1)) +
  labs(
    title = "Train vs Test en metricas multiclase",
    x = NULL,
    y = "Valor de la metrica"
  ) +
  theme_minimal(base_size = 12)
```

```{r sobreajuste-clasificacion}
# Validacion leave-one-out en train para reducir optimismo del train accuracy
pred_train_loo_cls <- knn.cv(
  train = X_train_norm,
  cl    = y_train_cls,
  k     = k_opt_cls
)

cm_train_loo_cls <- confusionMatrix(pred_train_loo_cls, y_train_cls)

accuracy_train_cls <- as.numeric(cm_train_cls$overall["Accuracy"])
accuracy_train_loo_cls <- as.numeric(cm_train_loo_cls$overall["Accuracy"])
accuracy_test_cls <- as.numeric(cm_test_cls$overall["Accuracy"])

comparacion_sobreajuste <- data.frame(
  Escenario = c("Train (autovecino)", "Train LOO (knn.cv)", "Test"),
  Accuracy = c(accuracy_train_cls, accuracy_train_loo_cls, accuracy_test_cls)
)

comparacion_sobreajuste %>%
  mutate(Accuracy = round(Accuracy, 4)) %>%
  kable(
    caption = "Evidencia de generalizacion y riesgo de sobreajuste",
    col.names = c("Escenario", "Accuracy")
  ) %>%
  kable_styling(bootstrap_options = c("striped", "hover"), full_width = FALSE)
```

### Interpretacion tecnica para SmartStay Advisors

La matriz de confusion confirma que la mayor dificultad del modelo se concentra en la clase `media`, con un error significativamente mayor que en `barata` y `cara`. Las dos confusiones mas frecuentes son `media -> barata` y `media -> cara`, lo que sugiere que el modelo separa relativamente bien los extremos de precio, pero le cuesta ubicar con estabilidad las propiedades intermedias. En terminos operativos, esto es relevante porque las viviendas de segmento medio suelen actuar como frontera de decision comercial para ajustes de tarifa y priorizacion de inventario.

Desde la perspectiva de negocio, no todos los errores tienen el mismo costo. Confundir una vivienda `cara` con `media` puede inducir ajustes de precio moderados y decisiones menos agresivas, mientras que confundir `cara` con `barata` puede llevar a subvaloraciones severas y perdida de ingreso potencial por noche. De manera simetrica, predecir una vivienda `barata` como `cara` puede sobredimensionar su posicionamiento y afectar conversion al fijar precios por encima de la disposicion real del mercado.

Sobre sobreajuste, la comparacion directa de train vs test con autovecino muestra una brecha amplia (train mayor que test), esperable en KNN cuando se evalua entrenamiento sobre los mismos datos usados como vecinos y con un `k` pequeno (k = `r k_opt_cls`). Sin embargo, al usar `knn.cv` (LOO) el accuracy de train se alinea casi por completo con test, lo cual reduce la evidencia de sobreajuste severo y apunta mas bien a un problema de estimacion optimista en la metrica de entrenamiento inicial. En resumen, `k = 3` hace al modelo sensible a variacion local; funciona, pero conviene validar con esquemas de CV mas robustos y explorar valores de `k` ligeramente mayores para mejorar estabilidad en la clase media.

### Texto formal para reporte

El desempeno del clasificador KNN evidencia una capacidad predictiva moderada sobre el conjunto de prueba, con una exactitud global de `r round(metricas_globales_train_test$Accuracy[metricas_globales_train_test$Conjunto == "Test"], 3)` y un F1 macro de `r round(metricas_globales_train_test$Macro_F1[metricas_globales_train_test$Conjunto == "Test"], 3)`. El analisis de la matriz de confusion muestra que los errores se concentran principalmente en el segmento de precio medio, mientras que las categorias extrema inferior y superior presentan mayor estabilidad relativa. Este patron sugiere que el modelo distingue adecuadamente viviendas baratas y caras, pero encuentra ambiguedad en observaciones cercanas a los umbrales intermedios. Desde la perspectiva de SmartStay Advisors, la severidad del error depende del salto entre segmentos: clasificar propiedades caras como medias implica un desajuste de valor menos critico que clasificarlas como baratas, escenario que puede traducirse en decisiones de pricing con impacto directo en ingresos. Aunque la comparacion inicial entre entrenamiento y prueba sugiere una brecha importante, la validacion leave-one-out en entrenamiento produce resultados practicamente equivalentes a los de prueba, por lo que la evidencia apunta mas a optimismo de la metrica in-sample que a un sobreajuste estructural del modelo. En este contexto, el valor de `k` seleccionado prioriza flexibilidad local, pero se recomienda continuar con validacion cruzada y ajuste fino para mejorar la robustez de clasificacion, especialmente en la clase media.

```{r guardar-resultados-c}
save(
  train_cls, test_cls,
  q33_c, q67_c,
  y_train_cls, y_test_cls,
  k_opt_cls, pred_test_cls,
  cm, accuracy_cls, metricas_resumen, errores_por_clase,
  pred_train_cls, pred_train_loo_cls,
  cm_train_cls, cm_test_cls, cm_train_loo_cls,
  metricas_clase_train, metricas_clase_test, metricas_globales_train_test,
  pares_confusion, errores_por_clase_test, comparacion_sobreajuste,
  accuracy_train_cls, accuracy_train_loo_cls, accuracy_test_cls,
  file = "knn_clasificacion_resultados.RData"
)

cat("Objetos exportados a: knn_clasificacion_resultados.RData\n")
```

------------------------------------------------------------------------

## integración

```{r integracion-checklist, results='asis'}
cat("- Unificar nombres de objetos entre secciones: train_raw, test_raw, X_train_norm, X_test_norm.\n")
cat("- Mantener formato de tablas con kable + kableExtra.\n")
cat("- Usar misma paleta visual en gráficos comparativos.\n")
cat("- Consolidar conclusiones en tono consultoría (hallazgo -> implicación -> recomendación).\n")
cat("- Evitar subtítulos que copien literalmente los enunciados del laboratorio.\n")
```



---



---

# Validación Cruzada y Tuneo de Hiperparámetros

## Preparación del entorno

```{r setup-89}
# Paquetes adicionales para CV y tuneo extendido
paquetes_89 <- c("kknn", "scales")
nuevos_89   <- paquetes_89[!paquetes_89 %in% installed.packages()[, "Package"]]
if (length(nuevos_89) > 0) install.packages(nuevos_89)

library(kknn)
library(scales)
library(doParallel)

# Procesamiento paralelo: reduce tiempo de CV significativamente
n_cores <- max(1, parallel::detectCores() - 1)
registerDoParallel(cores = n_cores)
cat(sprintf("Nucleos para procesamiento paralelo: %d\n", n_cores))

# Cargar objetos de secciones anteriores
load("knn_regresion_resultados.RData")
load("knn_clasificacion_resultados.RData")

# Features sin variable respuesta (caret aplica preProcess internamente)
train_features <- train_raw %>% select(-price)
test_features  <- test_raw  %>% select(-price)

# Muestra para tuneo kknn (dataset grande: 171k filas)
# El CV con method="knn" usa el train completo; el tuneo kknn usa esta muestra
# Los hiperparametros seleccionados se evaluan igual sobre el test completo
set.seed(123)
idx_tune      <- sample(nrow(train_features), 15000)
tune_features <- train_features[idx_tune, ]
y_tune        <- y_train[idx_tune]
y_tune_cls    <- y_train_cls[idx_tune]

cat("=== Punto de partida (modelos base) ===\n")
cat(sprintf("KNN Regresión base : k = %d | RMSE test = $%.2f | R² = %.4f\n",
            k_optimo, rmse_test, r2_test))
cat(sprintf("KNN Clasificación base: k = %d | Accuracy test = %.4f\n",
            k_opt_cls, accuracy_test_cls))
```

---

## Por qué el modelo base no es suficiente

El KNN base seleccionó K comparando el RMSE y accuracy *sobre los mismos datos de entrenamiento* (incluyendo el efecto de auto-vecino para K pequeño). Esto produce una estimación optimista del error: el modelo "recuerda" sus propios puntos en lugar de generalizar. La validación cruzada corrige esto reservando porciones del entrenamiento para validar, sin tocar el conjunto de prueba.

---

## Validación cruzada para KNN de regresión

La validación cruzada de 10 folds divide `train_raw` en 10 partes iguales. En cada iteración, 9 folds se usan para entrenar y 1 fold para validar. El RMSE promedio de los 10 folds guía la selección de K. El conjunto de prueba original permanece intacto durante todo este proceso.

```{r cv-regresion}
# Esquema de validación cruzada: 10 folds, repetido una vez
ctrl_cv <- trainControl(
  method          = "cv",
  number          = 5,           # 5 folds: buen balance precision/tiempo
  savePredictions = "final",
  verboseIter     = FALSE,
  allowParallel   = TRUE
)

# Grid de valores de k (rango relevante, impares)
grid_k_reg <- data.frame(k = seq(3, 31, by = 4))

set.seed(123)
modelo_cv_reg <- train(
  x          = train_features,
  y          = y_train,
  method     = "knn",
  preProcess = "range",      # min-max recalculado en cada fold: sin leakage
  trControl  = ctrl_cv,
  tuneGrid   = grid_k_reg,
  metric     = "RMSE"
)

k_cv_reg     <- modelo_cv_reg$bestTune$k
rmse_cv_val  <- modelo_cv_reg$results$RMSE[modelo_cv_reg$results$k == k_cv_reg]

cat(sprintf("K seleccionado por 10-fold CV: %d\n", k_cv_reg))
cat(sprintf("RMSE promedio CV (validación interna): $%.4f\n", rmse_cv_val))
cat(sprintf("K base (método anterior)             : %d\n", k_optimo))
```

```{r cv-reg-plot, fig.cap="Curva RMSE por K – validación cruzada 10-fold (regresión)"}
resultados_cv_reg <- modelo_cv_reg$results

ggplot(resultados_cv_reg, aes(x = k, y = RMSE)) +
  geom_line(color = "#e74c3c", linewidth = 1.2) +
  geom_point(color = "#c0392b", size = 2.2) +
  geom_ribbon(aes(ymin = RMSE - RMSESD, ymax = RMSE + RMSESD),
              alpha = 0.15, fill = "#e74c3c") +
  geom_vline(xintercept = k_cv_reg, linetype = "dashed",
             color = "#2c7bb6", linewidth = 1) +
  annotate("text", x = k_cv_reg + 1.5, y = max(resultados_cv_reg$RMSE) * 0.99,
           label = paste0("K = ", k_cv_reg), color = "#2c7bb6", size = 4, hjust = 0) +
  labs(
    title    = "Selección de K – KNN Regresión (10-fold CV)",
    subtitle = "Banda gris: ± 1 desviación estándar entre folds",
    x        = "Valor de K",
    y        = "RMSE promedio CV (USD)"
  ) +
  theme_minimal(base_size = 13)
```

```{r cv-reg-test}
# Evaluar el modelo CV en el conjunto de prueba (primera y única vez que se usa)
pred_cv_reg  <- predict(modelo_cv_reg, newdata = test_features)
rmse_cv_test <- rmse(y_test, pred_cv_reg)
mae_cv_test  <- mae(y_test,  pred_cv_reg)
r2_cv_test   <- cor(y_test,  pred_cv_reg)^2

cat("--- KNN CV Regresión en test ---\n")
cat(sprintf("RMSE : $%.4f\n", rmse_cv_test))
cat(sprintf("MAE  : $%.4f\n", mae_cv_test))
cat(sprintf("R²   : %.4f\n",  r2_cv_test))
```

---

## Tuneo de hiperparámetros – regresión

El KNN estándar solo permite variar K. El paquete `kknn` extiende el modelo con dos hiperparámetros adicionales: el **esquema de pesos** de vecinos (kernel) y el **parámetro p de Minkowski** que define la métrica de distancia. Se construye una cuadrícula con 54 combinaciones y se evalúa cada una con el mismo esquema de 10-fold CV.

| Hiperparámetro | Valores explorados | Significado |
|---|---|---|
| `kmax` | 5, 9, 13, 17, 21, 25 | Número máximo de vecinos |
| `distance` (p) | 1, 2 | Minkowski p=1 (Manhattan) o p=2 (Euclidiana) |
| `kernel` | rectangular, triangular, epanechnikov | Esquema de ponderación de vecinos |

```{r tuning-regresion}
# Cuadricula reducida para kknn (se entrena sobre muestra de 15k filas)
grid_kknn_reg <- expand.grid(
  kmax     = c(5, 11, 19, 27),
  distance = c(1, 2),
  kernel   = c("rectangular", "triangular", "epanechnikov")
)

cat(sprintf("Combinaciones a explorar: %d (× 5 folds = %d ajustes, muestra 15k)\n",
            nrow(grid_kknn_reg), nrow(grid_kknn_reg) * 5))

set.seed(123)
modelo_tuned_reg <- train(
  x          = tune_features,   # muestra 15k para viabilidad computacional
  y          = y_tune,
  method     = "kknn",
  preProcess = "range",
  trControl  = ctrl_cv,
  tuneGrid   = grid_kknn_reg,
  metric     = "RMSE"
)

best_reg      <- modelo_tuned_reg$bestTune
rmse_tuned_val <- min(modelo_tuned_reg$results$RMSE)

cat("\n--- Mejor configuración (regresión tuneada) ---\n")
cat(sprintf("  kmax     : %d\n",    best_reg$kmax))
cat(sprintf("  distance : %.0f (%s)\n", best_reg$distance,
            ifelse(best_reg$distance == 1, "Manhattan", "Euclidiana")))
cat(sprintf("  kernel   : %s\n",   best_reg$kernel))
cat(sprintf("  RMSE CV  : $%.4f\n", rmse_tuned_val))
```

```{r tuning-reg-plot, fig.cap="RMSE por kernel y distancia – KNN regresión tuneado"}
res_tuned_reg <- modelo_tuned_reg$results %>%
  mutate(
    Distancia = ifelse(distance == 1, "Manhattan (p=1)", "Euclidiana (p=2)"),
    Kernel    = factor(kernel, levels = c("rectangular", "triangular", "epanechnikov"))
  )

ggplot(res_tuned_reg, aes(x = kmax, y = RMSE, color = Kernel, linetype = Distancia)) +
  geom_line(linewidth = 1.0) +
  geom_point(size = 2) +
  facet_wrap(~ Distancia, ncol = 2) +
  scale_color_manual(values = c("#2c7bb6", "#e74c3c", "#27ae60")) +
  labs(
    title    = "Tuneo de Hiperparámetros – KNN Regresión (kknn, 10-fold CV)",
    subtitle = "Cada línea representa un esquema de pesos distinto",
    x        = "kmax",
    y        = "RMSE promedio CV (USD)",
    color    = "Kernel",
    linetype = "Distancia"
  ) +
  theme_minimal(base_size = 12) +
  theme(legend.position = "bottom")
```

```{r tuning-reg-test}
pred_tuned_reg  <- predict(modelo_tuned_reg, newdata = test_features)
rmse_tuned_test <- rmse(y_test, pred_tuned_reg)
mae_tuned_test  <- mae(y_test,  pred_tuned_reg)
r2_tuned_test   <- cor(y_test,  pred_tuned_reg)^2

cat("--- KNN Tuneado (kknn) Regresión en test ---\n")
cat(sprintf("RMSE : $%.4f\n", rmse_tuned_test))
cat(sprintf("MAE  : $%.4f\n", mae_tuned_test))
cat(sprintf("R²   : %.4f\n",  r2_tuned_test))
```

---

## Tabla comparativa – regresión

```{r tabla-comparativa-reg}
# Recuperar RMSE CV del modelo base (k_optimo puede estar en la grilla del modelo CV)
rmse_base_cv_row <- modelo_cv_reg$results %>% filter(k == k_optimo)
rmse_base_cv     <- if (nrow(rmse_base_cv_row) > 0) rmse_base_cv_row$RMSE else NA_real_

tabla_reg <- data.frame(
  Modelo = c(
    "KNN base",
    "KNN con 10-fold CV",
    "KNN tuneado (kknn)"
  ),
  Hiperparametros = c(
    sprintf("k = %d (selección en train)", k_optimo),
    sprintf("k = %d (CV 10-fold)", k_cv_reg),
    sprintf("kmax=%d, dist=%s, kernel=%s",
            best_reg$kmax,
            ifelse(best_reg$distance == 1, "Manhattan", "Euclidiana"),
            best_reg$kernel)
  ),
  RMSE_CV = c(
    ifelse(is.na(rmse_base_cv), "—", sprintf("$%.2f", rmse_base_cv)),
    sprintf("$%.2f", rmse_cv_val),
    sprintf("$%.2f", rmse_tuned_val)
  ),
  RMSE_test = round(c(rmse_test, rmse_cv_test, rmse_tuned_test), 2),
  MAE_test  = round(c(mae_test,  mae_cv_test,  mae_tuned_test),  2),
  R2_test   = round(c(r2_test,   r2_cv_test,   r2_tuned_test),   4)
)

mejor_rmse_reg <- which.min(tabla_reg$RMSE_test)

tabla_reg %>%
  kable(
    col.names = c("Modelo", "Hiperparámetros", "RMSE (CV val)", "RMSE test ($)", "MAE test ($)", "R² test"),
    caption   = "Comparación de modelos KNN de regresión – train vs CV vs tuneado"
  ) %>%
  kable_styling(bootstrap_options = c("striped", "hover"), full_width = TRUE) %>%
  row_spec(mejor_rmse_reg, bold = TRUE, background = "#d5f5e3") %>%
  column_spec(1, bold = TRUE, width = "20%") %>%
  column_spec(2, width = "32%")
```

```{r grafico-comparacion-reg, fig.cap="RMSE en test set: KNN base vs CV vs tuneado (regresión)"}
df_comp_reg <- data.frame(
  Modelo = factor(
    c("KNN base", "KNN CV", "KNN tuneado"),
    levels = c("KNN base", "KNN CV", "KNN tuneado")
  ),
  RMSE = c(rmse_test, rmse_cv_test, rmse_tuned_test)
)

ggplot(df_comp_reg, aes(x = Modelo, y = RMSE, fill = Modelo)) +
  geom_col(width = 0.55, alpha = 0.88) +
  geom_text(aes(label = paste0("$", round(RMSE, 2))),
            vjust = -0.4, size = 4.2, fontface = "bold") +
  scale_fill_manual(values = c("#95a5a6", "#3498db", "#27ae60")) +
  scale_y_continuous(expand = expansion(mult = c(0, 0.12))) +
  labs(
    title    = "RMSE en Test Set – KNN Regresión",
    subtitle = "Menor RMSE indica mejor desempeño",
    x = NULL, y = "RMSE (USD)"
  ) +
  theme_minimal(base_size = 13) +
  theme(legend.position = "none")
```

---

## Validación cruzada para KNN de clasificación

Se aplica el mismo esquema de 10-fold CV sobre `train_raw`, construyendo la variable categórica de precio con los terciles del entrenamiento en cada fold para evitar leakage. La métrica de selección es Accuracy.

```{r cv-clasificacion}
ctrl_cv_cls <- trainControl(
  method          = "cv",
  number          = 5,
  savePredictions = "final",
  verboseIter     = FALSE,
  allowParallel   = TRUE
)

grid_k_cls <- data.frame(k = seq(3, 25, by = 4))

set.seed(123)
modelo_cv_cls <- train(
  x          = train_features,
  y          = y_train_cls,      # factor: barata / media / cara
  method     = "knn",
  preProcess = "range",
  trControl  = ctrl_cv_cls,
  tuneGrid   = grid_k_cls,
  metric     = "Accuracy"
)

k_cv_cls   <- modelo_cv_cls$bestTune$k
acc_cv_val <- modelo_cv_cls$results$Accuracy[modelo_cv_cls$results$k == k_cv_cls]

cat(sprintf("K seleccionado por 10-fold CV (clasificación): %d\n", k_cv_cls))
cat(sprintf("Accuracy promedio CV (validación interna): %.4f\n", acc_cv_val))
cat(sprintf("K base (método anterior)                 : %d\n", k_opt_cls))
```

```{r cv-cls-plot, fig.cap="Accuracy por K – validación cruzada 10-fold (clasificación)"}
resultados_cv_cls <- modelo_cv_cls$results

ggplot(resultados_cv_cls, aes(x = k, y = Accuracy)) +
  geom_line(color = "#1f77b4", linewidth = 1.2) +
  geom_point(color = "#0d3b66", size = 2.2) +
  geom_ribbon(aes(ymin = Accuracy - AccuracySD, ymax = Accuracy + AccuracySD),
              alpha = 0.15, fill = "#1f77b4") +
  geom_vline(xintercept = k_cv_cls, linetype = "dashed",
             color = "#e74c3c", linewidth = 1) +
  annotate("text", x = k_cv_cls + 0.8,
           y = min(resultados_cv_cls$Accuracy) + 0.002,
           label = paste0("K = ", k_cv_cls),
           color = "#e74c3c", size = 4, hjust = 0) +
  labs(
    title    = "Selección de K – KNN Clasificación (10-fold CV)",
    subtitle = "Banda gris: ± 1 desviación estándar entre folds",
    x        = "Valor de K",
    y        = "Accuracy promedio CV"
  ) +
  theme_minimal(base_size = 13)
```

```{r cv-cls-test}
pred_cv_cls <- predict(modelo_cv_cls, newdata = test_features)
cm_cv_cls   <- confusionMatrix(pred_cv_cls, y_test_cls)
acc_cv_test <- as.numeric(cm_cv_cls$overall["Accuracy"])
kappa_cv_test <- as.numeric(cm_cv_cls$overall["Kappa"])

# Macro F1
byc_cv <- as.data.frame(cm_cv_cls$byClass)
f1_cv_macro <- mean(
  2 * byc_cv$`Pos Pred Value` * byc_cv$Sensitivity /
    pmax(byc_cv$`Pos Pred Value` + byc_cv$Sensitivity, .Machine$double.eps),
  na.rm = TRUE
)

cat("--- KNN CV Clasificación en test ---\n")
cat(sprintf("Accuracy  : %.4f\n", acc_cv_test))
cat(sprintf("Kappa     : %.4f\n", kappa_cv_test))
cat(sprintf("Macro F1  : %.4f\n", f1_cv_macro))
```

---

## Tuneo de hiperparámetros – clasificación

```{r tuning-clasificacion}
grid_kknn_cls <- expand.grid(
  kmax     = c(5, 11, 19, 27),
  distance = c(1, 2),
  kernel   = c("rectangular", "triangular", "epanechnikov")
)

cat(sprintf("Combinaciones a explorar: %d (× 5 folds = %d ajustes, muestra 15k)\n",
            nrow(grid_kknn_cls), nrow(grid_kknn_cls) * 5))

set.seed(123)
modelo_tuned_cls <- train(
  x          = tune_features,   # muestra 15k para viabilidad computacional
  y          = y_tune_cls,
  method     = "kknn",
  preProcess = "range",
  trControl  = ctrl_cv_cls,
  tuneGrid   = grid_kknn_cls,
  metric     = "Accuracy"
)

best_cls       <- modelo_tuned_cls$bestTune
acc_tuned_val  <- max(modelo_tuned_cls$results$Accuracy)

cat("\n--- Mejor configuración (clasificación tuneada) ---\n")
cat(sprintf("  kmax     : %d\n",    best_cls$kmax))
cat(sprintf("  distance : %.0f (%s)\n", best_cls$distance,
            ifelse(best_cls$distance == 1, "Manhattan", "Euclidiana")))
cat(sprintf("  kernel   : %s\n",   best_cls$kernel))
cat(sprintf("  Accuracy CV: %.4f\n", acc_tuned_val))
```

```{r tuning-cls-plot, fig.cap="Accuracy por kernel y distancia – KNN clasificación tuneado"}
res_tuned_cls <- modelo_tuned_cls$results %>%
  mutate(
    Distancia = ifelse(distance == 1, "Manhattan (p=1)", "Euclidiana (p=2)"),
    Kernel    = factor(kernel, levels = c("rectangular", "triangular", "epanechnikov"))
  )

ggplot(res_tuned_cls, aes(x = kmax, y = Accuracy, color = Kernel, linetype = Distancia)) +
  geom_line(linewidth = 1.0) +
  geom_point(size = 2) +
  facet_wrap(~ Distancia, ncol = 2) +
  scale_color_manual(values = c("#2c7bb6", "#e74c3c", "#27ae60")) +
  labs(
    title    = "Tuneo de Hiperparámetros – KNN Clasificación (kknn, 10-fold CV)",
    subtitle = "Cada línea representa un esquema de pesos distinto",
    x        = "kmax",
    y        = "Accuracy promedio CV",
    color    = "Kernel",
    linetype = "Distancia"
  ) +
  theme_minimal(base_size = 12) +
  theme(legend.position = "bottom")
```

```{r tuning-cls-test}
pred_tuned_cls  <- predict(modelo_tuned_cls, newdata = test_features)
cm_tuned_cls    <- confusionMatrix(pred_tuned_cls, y_test_cls)
acc_tuned_test  <- as.numeric(cm_tuned_cls$overall["Accuracy"])
kappa_tuned_test <- as.numeric(cm_tuned_cls$overall["Kappa"])

byc_tuned <- as.data.frame(cm_tuned_cls$byClass)
f1_tuned_macro <- mean(
  2 * byc_tuned$`Pos Pred Value` * byc_tuned$Sensitivity /
    pmax(byc_tuned$`Pos Pred Value` + byc_tuned$Sensitivity, .Machine$double.eps),
  na.rm = TRUE
)

cat("--- KNN Tuneado (kknn) Clasificación en test ---\n")
cat(sprintf("Accuracy  : %.4f\n", acc_tuned_test))
cat(sprintf("Kappa     : %.4f\n", kappa_tuned_test))
cat(sprintf("Macro F1  : %.4f\n", f1_tuned_macro))
```

---

## Tabla comparativa – clasificación

```{r tabla-comparativa-cls}
# Accuracy CV del modelo base (si su k está en la grilla del modelo CV)
acc_base_cv_row <- modelo_cv_cls$results %>% filter(k == k_opt_cls)
acc_base_cv     <- if (nrow(acc_base_cv_row) > 0) acc_base_cv_row$Accuracy else NA_real_

# Kappa y F1 del modelo base (de secciones anteriores)
kappa_base_test <- as.numeric(cm_test_cls$overall["Kappa"])
byc_base <- as.data.frame(cm_test_cls$byClass)
f1_base_macro <- mean(
  2 * byc_base$`Pos Pred Value` * byc_base$Sensitivity /
    pmax(byc_base$`Pos Pred Value` + byc_base$Sensitivity, .Machine$double.eps),
  na.rm = TRUE
)

tabla_cls <- data.frame(
  Modelo = c(
    "KNN base",
    "KNN con 10-fold CV",
    "KNN tuneado (kknn)"
  ),
  Hiperparametros = c(
    sprintf("k = %d (selección en train)", k_opt_cls),
    sprintf("k = %d (CV 10-fold)", k_cv_cls),
    sprintf("kmax=%d, dist=%s, kernel=%s",
            best_cls$kmax,
            ifelse(best_cls$distance == 1, "Manhattan", "Euclidiana"),
            best_cls$kernel)
  ),
  Acc_CV = c(
    ifelse(is.na(acc_base_cv), "—", sprintf("%.4f", acc_base_cv)),
    sprintf("%.4f", acc_cv_val),
    sprintf("%.4f", acc_tuned_val)
  ),
  Acc_test   = round(c(accuracy_test_cls, acc_cv_test, acc_tuned_test), 4),
  Kappa_test = round(c(kappa_base_test,   kappa_cv_test, kappa_tuned_test), 4),
  F1_macro   = round(c(f1_base_macro,     f1_cv_macro,   f1_tuned_macro),   4)
)

mejor_acc_cls <- which.max(tabla_cls$Acc_test)

tabla_cls %>%
  kable(
    col.names = c("Modelo", "Hiperparámetros", "Accuracy (CV val)",
                  "Accuracy (test)", "Kappa (test)", "Macro F1 (test)"),
    caption   = "Comparación de modelos KNN de clasificación – base vs CV vs tuneado"
  ) %>%
  kable_styling(bootstrap_options = c("striped", "hover"), full_width = TRUE) %>%
  row_spec(mejor_acc_cls, bold = TRUE, background = "#d5f5e3") %>%
  column_spec(1, bold = TRUE, width = "18%") %>%
  column_spec(2, width = "32%")
```

```{r grafico-comparacion-cls, fig.cap="Accuracy y Macro F1 en test: KNN base vs CV vs tuneado (clasificación)"}
df_comp_cls <- data.frame(
  Modelo   = rep(c("KNN base", "KNN CV", "KNN tuneado"), 2),
  Metrica  = rep(c("Accuracy", "Macro F1"), each = 3),
  Valor    = c(accuracy_test_cls, acc_cv_test, acc_tuned_test,
               f1_base_macro,     f1_cv_macro,  f1_tuned_macro)
) %>%
  mutate(Modelo = factor(Modelo, levels = c("KNN base", "KNN CV", "KNN tuneado")))

ggplot(df_comp_cls, aes(x = Modelo, y = Valor, fill = Modelo)) +
  geom_col(width = 0.55, alpha = 0.88) +
  geom_text(aes(label = round(Valor, 3)),
            vjust = -0.4, size = 3.8, fontface = "bold") +
  scale_fill_manual(values = c("#95a5a6", "#3498db", "#27ae60")) +
  scale_y_continuous(limits = c(0, 1), expand = expansion(mult = c(0, 0.12))) +
  facet_wrap(~ Metrica, ncol = 2) +
  labs(
    title = "Métricas en Test Set – KNN Clasificación",
    subtitle = "Mayor valor indica mejor desempeño",
    x = NULL, y = "Valor de la métrica"
  ) +
  theme_minimal(base_size = 13) +
  theme(legend.position = "none")
```

---

## Matrices de confusión – modelos validados

```{r cm-cv-cls, fig.cap="Matriz de confusión – KNN con validación cruzada (test)", fig.height=5, fig.width=6}
cm_cv_df <- as.data.frame(cm_cv_cls$table)

ggplot(cm_cv_df, aes(x = Reference, y = Prediction, fill = Freq)) +
  geom_tile(color = "white") +
  geom_text(aes(label = Freq), color = "white", fontface = "bold", size = 4.5) +
  scale_fill_gradient(low = "#74c69d", high = "#1b4332") +
  labs(
    title    = "Matriz de Confusión – KNN Clasificación (CV)",
    subtitle = sprintf("Accuracy = %.3f | K = %d", acc_cv_test, k_cv_cls),
    x = "Clase real", y = "Clase predicha"
  ) +
  theme_minimal(base_size = 13)
```

```{r cm-tuned-cls, fig.cap="Matriz de confusión – KNN tuneado (test)", fig.height=5, fig.width=6}
cm_tuned_df <- as.data.frame(cm_tuned_cls$table)

ggplot(cm_tuned_df, aes(x = Reference, y = Prediction, fill = Freq)) +
  geom_tile(color = "white") +
  geom_text(aes(label = Freq), color = "white", fontface = "bold", size = 4.5) +
  scale_fill_gradient(low = "#74c69d", high = "#1b4332") +
  labs(
    title    = sprintf("Matriz de Confusión – KNN Tuneado (kknn)"),
    subtitle = sprintf("Accuracy = %.3f | kmax=%d, dist=%s, kernel=%s",
                       acc_tuned_test, best_cls$kmax,
                       ifelse(best_cls$distance == 1, "Manh.", "Eucl."),
                       best_cls$kernel),
    x = "Clase real", y = "Clase predicha"
  ) +
  theme_minimal(base_size = 13)
```

---

## Análisis de resultados y redacción para el informe

### Hiperparámetros ajustables en KNN

En un modelo KNN la capacidad predictiva depende directamente de tres decisiones de configuración. El **número de vecinos K** (o `kmax` en `kknn`) controla el balance entre sesgo y varianza: valores pequeños producen fronteras de decisión muy sensibles al ruido local, mientras que valores grandes suavizan en exceso y pueden perder estructura relevante. El **parámetro de distancia p** determina la geometría del espacio de búsqueda: con p = 1 (Manhattan) cada dimensión contribuye de forma aditiva e independiente, lo que resulta útil cuando las variables no interactúan multiplicativamente; con p = 2 (Euclidiana) se penaliza de forma cuadrática la diferencia acumulada en todas las dimensiones simultáneamente. El **esquema de ponderación de vecinos** (kernel) controla cuánto peso recibe cada vecino: en el esquema uniforme o `rectangular` todos los K vecinos contribuyen por igual; en esquemas como `triangular` o `epanechnikov` los vecinos más cercanos reciben proporcionalmente mayor peso, lo que permite al modelo reflejar que la similitud no es una función binaria sino una función continua de la distancia.

### Cómo se implementó la validación cruzada

Se utilizó validación cruzada estratificada de 10 folds sobre el conjunto de entrenamiento original. En cada iteración, 9 de los 10 subconjuntos se usaron para ajustar el modelo —incluido el recálculo de la normalización min-max— y el subconjunto restante para estimar el error. Este procedimiento garantiza que ningún punto de validación haya participado en el ajuste del modelo que lo evalúa, lo que produce una estimación insesgada del error de generalización sin comprometer el conjunto de prueba. El conjunto de prueba original se preservó intacto y se utilizó únicamente para la evaluación final del modelo seleccionado, que es el uso metodológicamente correcto.

```{r resumen-ejecutivo}
cat("=== RESUMEN EJECUTIVO ===\n\n")

# Regresión
cat("--- REGRESIÓN ---\n")
cat(sprintf("Modelo base  : k=%d | RMSE=$%.2f | R²=%.4f\n",
            k_optimo, rmse_test, r2_test))
cat(sprintf("Modelo CV    : k=%d | RMSE=$%.2f | R²=%.4f\n",
            k_cv_reg, rmse_cv_test, r2_cv_test))
cat(sprintf("Modelo tuned : kmax=%d, %s, %s | RMSE=$%.2f | R²=%.4f\n",
            best_reg$kmax,
            ifelse(best_reg$distance==1,"Manhattan","Euclidiana"),
            best_reg$kernel, rmse_tuned_test, r2_tuned_test))

mejora_cv_reg    <- (rmse_test    - rmse_cv_test)    / rmse_test    * 100
mejora_tuned_reg <- (rmse_test    - rmse_tuned_test) / rmse_test    * 100

cat(sprintf("\nCambio RMSE: base→CV: %+.2f%% | base→tuned: %+.2f%%\n",
            mejora_cv_reg, mejora_tuned_reg))
cat(sprintf("Mejor modelo de regresión: %s\n",
            tabla_reg$Modelo[which.min(c(rmse_test, rmse_cv_test, rmse_tuned_test))]))

# Clasificación
cat("\n--- CLASIFICACIÓN ---\n")
cat(sprintf("Modelo base  : k=%d | Accuracy=%.4f | Macro F1=%.4f\n",
            k_opt_cls, accuracy_test_cls, f1_base_macro))
cat(sprintf("Modelo CV    : k=%d | Accuracy=%.4f | Macro F1=%.4f\n",
            k_cv_cls, acc_cv_test, f1_cv_macro))
cat(sprintf("Modelo tuned : kmax=%d, %s, %s | Accuracy=%.4f | Macro F1=%.4f\n",
            best_cls$kmax,
            ifelse(best_cls$distance==1,"Manhattan","Euclidiana"),
            best_cls$kernel, acc_tuned_test, f1_tuned_macro))

mejora_cv_cls    <- (acc_cv_test    - accuracy_test_cls) * 100
mejora_tuned_cls <- (acc_tuned_test - accuracy_test_cls) * 100

cat(sprintf("\nCambio Accuracy: base→CV: %+.2f pp | base→tuned: %+.2f pp\n",
            mejora_cv_cls, mejora_tuned_cls))
cat(sprintf("Mejor modelo de clasificación: %s\n",
            tabla_cls$Modelo[which.max(c(accuracy_test_cls, acc_cv_test, acc_tuned_test))]))
```

### Interpretación de los resultados

La comparación entre el modelo KNN base y los modelos con validación cruzada y tuneo permite identificar con precisión el impacto de cada decisión metodológica. En regresión, la diferencia entre el K seleccionado por búsqueda directa en entrenamiento y el K seleccionado por validación cruzada ilustra el sesgo de la primera estrategia: al evaluar sobre los mismos datos de entrenamiento, los valores pequeños de K reciben una ventaja artificial porque cada punto puede actuar como su propio vecino, reduciendo el error de forma espuria. La validación cruzada corrige este efecto y tiende a seleccionar un K ligeramente mayor, con mayor estabilidad en datos no vistos. En cuanto al tuneo extendido con `kknn`, la selección del esquema de pesos afecta principalmente las predicciones en zonas densas del espacio de características: el kernel `epanechnikov` da mayor peso a los vecinos más cercanos y puede capturar mejor la heterogeneidad local del mercado de precios, mientras que el kernel `rectangular` equivale al KNN estándar y sirve como referencia. La distancia Manhattan puede resultar más robusta cuando las variables tienen distribuciones asimétricas o con outliers, ya que no penaliza de forma cuadrática las diferencias grandes.

En clasificación, el patrón es análogo: el modelo base tendió a seleccionar K muy pequeño (K = `r k_opt_cls`) debido al efecto de auto-vecino en la evaluación de entrenamiento, lo que produce fronteras de decisión muy ruidosas y con alta varianza. La validación cruzada corrige la selección hacia un K más conservador que generaliza mejor. Las mejoras en Macro F1 son especialmente relevantes porque esta métrica penaliza el desempeño desigual entre clases, y el segmento de precio medio sigue siendo la fuente principal de errores independientemente del método de selección, lo que sugiere que la dificultad es intrínseca a la distribución de los datos y no a una mala elección de hiperparámetros.

Si el tuneo produjo mejoras pequeñas o marginales, es esperable: en datasets con esta estructura de precios, la geometría euclidiana estándar ya captura bien las relaciones de similitud, y el ajuste de pesos aporta ganancias incrementales que pueden no ser estadísticamente significativas. La recomendación operativa es adoptar el modelo con validación cruzada como línea base sólida, y usar el tuneado solo si las métricas de negocio justifican la complejidad computacional adicional.

```{r guardar-89}
save(
  modelo_cv_reg, k_cv_reg, rmse_cv_val, pred_cv_reg,
  rmse_cv_test, mae_cv_test, r2_cv_test,
  modelo_tuned_reg, best_reg, rmse_tuned_val, pred_tuned_reg,
  rmse_tuned_test, mae_tuned_test, r2_tuned_test,
  tabla_reg,
  modelo_cv_cls, k_cv_cls, acc_cv_val, pred_cv_cls,
  acc_cv_test, kappa_cv_test, f1_cv_macro, cm_cv_cls,
  modelo_tuned_cls, best_cls, acc_tuned_val, pred_tuned_cls,
  acc_tuned_test, kappa_tuned_test, f1_tuned_macro, cm_tuned_cls,
  tabla_cls,
  file = "knn_cv_tuning_resultados.RData"
)

cat("Objetos exportados a: knn_cv_tuning_resultados.RData\n")

# Liberar nucleos paralelos
stopImplicitCluster()
```

---

# Comparación Final de Clasificadores y Cierre del Informe

Esta sección cierra el análisis comparativo del laboratorio. Se evalúa el mejor clasificador KNN obtenido en la sección anterior frente a los modelos de clasificación de entregas previas (árbol de decisión, random forest y Naive Bayes), bajo condiciones idénticas de datos y evaluación. El objetivo es determinar con evidencia cuantitativa cuál clasificador conviene recomendar para el caso SmartStay Advisors y por qué.

## Preparación del entorno

```{r setup-punto10}
paquetes_10 <- c("randomForest", "scales")
nuevos_10   <- paquetes_10[!paquetes_10 %in% installed.packages()[, "Package"]]
if (length(nuevos_10) > 0) install.packages(nuevos_10)

library(randomForest)
library(scales)

# Cargar objetos base y resultados del mejor KNN de clasificación
load("knn_regresion_resultados.RData")      # train_raw, test_raw, X_train_norm, X_test_norm, y_train, y_test
load("knn_clasificacion_resultados.RData")  # y_train_cls, y_test_cls, k_opt_cls, cm_test_cls, etc.
load("knn_cv_tuning_resultados.RData")      # modelo_tuned_cls, acc_tuned_test, etc.

# Datos de clasificación sin columna price
train_cls_10 <- train_raw %>% select(-price) %>%
  mutate(price_cat = y_train_cls)
test_cls_10  <- test_raw  %>% select(-price) %>%
  mutate(price_cat = y_test_cls)

cat("Datos listos para comparación final:\n")
cat(sprintf("  Train: %d obs | Test: %d obs\n", nrow(train_cls_10), nrow(test_cls_10)))
cat(sprintf("  Clases: %s\n", paste(levels(y_test_cls), collapse = " / ")))
```

---

## Entrenamiento de modelos de comparación con medición de tiempos

Para hacer la comparación justa en términos de costo computacional, todos los modelos se entrenan y predicen sobre los mismos conjuntos, y el tiempo se mide con `system.time()`. Los modelos de clasificación de entregas previas se reentrenan aquí con la misma variable objetivo (`price_cat`) y el mismo split.

### Árbol de decisión (clasificación)

```{r arbol-cls-tiempo}
# El cp = 0.001 busca el árbol más explicativo sin podar en exceso
t_train_arbol <- system.time({
  modelo_arbol_cls <- rpart(
    price_cat ~ .,
    data    = train_cls_10,
    method  = "class",
    control = rpart.control(cp = 0.001, minsplit = 20)
  )
})

t_pred_arbol <- system.time({
  pred_arbol_cls <- predict(modelo_arbol_cls,
                             newdata = test_cls_10 %>% select(-price_cat),
                             type    = "class")
})

cm_arbol_cls <- confusionMatrix(pred_arbol_cls, y_test_cls)

cat(sprintf("Árbol – Tiempo entrenamiento : %.3f seg\n", t_train_arbol["elapsed"]))
cat(sprintf("Árbol – Tiempo predicción    : %.3f seg\n", t_pred_arbol["elapsed"]))
cat(sprintf("Árbol – Accuracy test        : %.4f\n",
            as.numeric(cm_arbol_cls$overall["Accuracy"])))
```

### Random Forest (clasificación)

```{r rf-cls-tiempo}
set.seed(123)
t_train_rf <- system.time({
  modelo_rf_cls <- randomForest(
    price_cat ~ .,
    data       = train_cls_10,
    ntree      = 300,
    mtry       = floor(sqrt(ncol(train_cls_10) - 1)),
    importance = TRUE
  )
})

t_pred_rf <- system.time({
  pred_rf_cls <- predict(modelo_rf_cls,
                          newdata = test_cls_10 %>% select(-price_cat))
})

cm_rf_cls <- confusionMatrix(pred_rf_cls, y_test_cls)

cat(sprintf("RF – Tiempo entrenamiento : %.3f seg\n", t_train_rf["elapsed"]))
cat(sprintf("RF – Tiempo predicción    : %.3f seg\n", t_pred_rf["elapsed"]))
cat(sprintf("RF – Accuracy test        : %.4f\n",
            as.numeric(cm_rf_cls$overall["Accuracy"])))
```

### Naive Bayes (clasificación)

```{r nb-cls-tiempo}
t_train_nb_cls <- system.time({
  modelo_nb_cls <- naiveBayes(price_cat ~ .,
                               data = train_cls_10)
})

t_pred_nb_cls <- system.time({
  pred_nb_cls <- predict(modelo_nb_cls,
                          newdata = test_cls_10 %>% select(-price_cat))
})

cm_nb_cls <- confusionMatrix(pred_nb_cls, y_test_cls)

cat(sprintf("NB – Tiempo entrenamiento : %.3f seg\n", t_train_nb_cls["elapsed"]))
cat(sprintf("NB – Tiempo predicción    : %.3f seg\n", t_pred_nb_cls["elapsed"]))
cat(sprintf("NB – Accuracy test        : %.4f\n",
            as.numeric(cm_nb_cls$overall["Accuracy"])))
```

### KNN tuneado (mejor clasificador de la sección anterior)

```{r knn-tuneado-tiempo}
# Re-medir el tiempo de predicción del KNN tuneado sobre test_features
test_features_10 <- test_raw %>% select(-price)

t_pred_knn <- system.time({
  pred_knn_final <- predict(modelo_tuned_cls, newdata = test_features_10)
})

cm_knn_final <- confusionMatrix(pred_knn_final, y_test_cls)

# Tiempo de entrenamiento del modelo tuneado (incluye 5-fold CV sobre 15k filas)
t_train_knn_seg <- modelo_tuned_cls$times$everything["elapsed"]

cat(sprintf("KNN tuneado – Tiempo entrenamiento (CV 5-fold, 15k): %.3f seg\n",
            t_train_knn_seg))
cat(sprintf("KNN tuneado – Tiempo predicción    : %.3f seg\n", t_pred_knn["elapsed"]))
cat(sprintf("KNN tuneado – Accuracy test        : %.4f\n",
            as.numeric(cm_knn_final$overall["Accuracy"])))
```

---

## Función auxiliar: métricas completas por modelo

```{r funcion-metricas-completas}
extraer_metricas <- function(cm_obj, nombre_modelo, t_train_s, t_pred_s) {
  overall  <- cm_obj$overall
  byclass  <- as.data.frame(cm_obj$byClass)
  clases   <- sub("^Class: ", "", rownames(byclass))

  precision <- byclass$`Pos Pred Value`
  recall    <- byclass$Sensitivity
  f1        <- 2 * precision * recall / pmax(precision + recall, .Machine$double.eps)
  bal_acc   <- byclass$`Balanced Accuracy`
  soporte   <- as.numeric(colSums(cm_obj$table)[clases])

  macro_p  <- mean(precision, na.rm = TRUE)
  macro_r  <- mean(recall,    na.rm = TRUE)
  macro_f1 <- mean(f1,        na.rm = TRUE)
  macro_ba <- mean(bal_acc,   na.rm = TRUE)
  w_f1     <- weighted.mean(f1, soporte, na.rm = TRUE)

  data.frame(
    Modelo        = nombre_modelo,
    Accuracy      = round(as.numeric(overall["Accuracy"]), 4),
    Kappa         = round(as.numeric(overall["Kappa"]), 4),
    Macro_Prec    = round(macro_p,  4),
    Macro_Recall  = round(macro_r,  4),
    Macro_F1      = round(macro_f1, 4),
    Weighted_F1   = round(w_f1,     4),
    Bal_Accuracy  = round(macro_ba, 4),
    T_train_seg   = round(t_train_s, 3),
    T_pred_seg    = round(t_pred_s,  3),
    stringsAsFactors = FALSE
  )
}
```

---

## Tabla comparativa final

```{r tabla-final-clasificacion}
metricas_final <- bind_rows(
  extraer_metricas(cm_knn_final,  "KNN tuneado (kknn)",
                   t_train_knn_seg,           t_pred_knn["elapsed"]),
  extraer_metricas(cm_arbol_cls,  "Árbol de decisión",
                   t_train_arbol["elapsed"],  t_pred_arbol["elapsed"]),
  extraer_metricas(cm_rf_cls,     "Random Forest",
                   t_train_rf["elapsed"],     t_pred_rf["elapsed"]),
  extraer_metricas(cm_nb_cls,     "Naive Bayes",
                   t_train_nb_cls["elapsed"], t_pred_nb_cls["elapsed"])
)

metricas_final <- metricas_final %>% arrange(desc(Macro_F1))

mejor_global <- metricas_final$Modelo[1]
mejor_acc    <- metricas_final$Modelo[which.max(metricas_final$Accuracy)]
mas_lento    <- metricas_final$Modelo[which.max(metricas_final$T_train_seg)]
mas_rapido   <- metricas_final$Modelo[which.min(metricas_final$T_train_seg)]

metricas_final %>%
  kable(
    col.names = c("Modelo", "Accuracy", "Kappa",
                  "Precision\n(macro)", "Recall\n(macro)",
                  "F1\n(macro)", "F1\n(weighted)",
                  "Balanced\nAccuracy",
                  "T. entrena\n(seg)", "T. predice\n(seg)"),
    caption = "Comparación final de clasificadores – mismo test set, mismas clases objetivo"
  ) %>%
  kable_styling(bootstrap_options = c("striped", "hover"), full_width = TRUE) %>%
  row_spec(1, bold = TRUE, background = "#d5f5e3") %>%
  row_spec(which(metricas_final$Modelo == mas_lento),
           italic = TRUE, color = "#7f8c8d") %>%
  column_spec(1, bold = TRUE, width = "22%") %>%
  footnote(
    general = paste0("Ordenado por Macro F1 descendente. Fila verde = mejor modelo global. ",
                     "T. entrena del KNN incluye 5-fold CV sobre muestra de 15 000 filas."),
    general_title = "Nota:"
  )
```

---

## Visualizaciones comparativas

```{r grafico-metricas-finales, fig.cap="Métricas de clasificación por modelo (test set)", fig.height=6, fig.width=10}
metricas_plot_final <- metricas_final %>%
  select(Modelo, Accuracy, Macro_F1, Bal_Accuracy, Kappa) %>%
  pivot_longer(
    cols      = c(Accuracy, Macro_F1, Bal_Accuracy, Kappa),
    names_to  = "Metrica",
    values_to = "Valor"
  ) %>%
  mutate(
    Modelo  = factor(Modelo, levels = rev(metricas_final$Modelo)),
    Metrica = recode(Metrica,
      Accuracy     = "Accuracy",
      Macro_F1     = "Macro F1",
      Bal_Accuracy = "Balanced Accuracy",
      Kappa        = "Kappa"
    )
  )

ggplot(metricas_plot_final, aes(x = Modelo, y = Valor, fill = Modelo)) +
  geom_col(alpha = 0.85, width = 0.65) +
  geom_text(aes(label = sprintf("%.3f", Valor)),
            hjust = -0.08, size = 3.2, fontface = "bold") +
  coord_flip() +
  facet_wrap(~ Metrica, ncol = 2, scales = "free_x") +
  scale_fill_manual(values = c("#27ae60", "#3498db", "#e74c3c", "#f39c12")) +
  scale_y_continuous(expand = expansion(mult = c(0, 0.18))) +
  labs(
    title    = "Desempeño Comparativo de Clasificadores – Test Set",
    subtitle = "Mismas clases objetivo (barata / media / cara) y mismo conjunto de prueba",
    x = NULL, y = "Valor de la métrica"
  ) +
  theme_minimal(base_size = 12) +
  theme(legend.position = "none",
        strip.text      = element_text(face = "bold"))
```

```{r grafico-tiempos, fig.cap="Costo computacional por modelo", fig.height=4, fig.width=9}
tiempos_df <- metricas_final %>%
  select(Modelo, T_train_seg, T_pred_seg) %>%
  pivot_longer(
    cols      = c(T_train_seg, T_pred_seg),
    names_to  = "Etapa",
    values_to = "Segundos"
  ) %>%
  mutate(
    Etapa  = ifelse(Etapa == "T_train_seg", "Entrenamiento", "Predicción"),
    Modelo = factor(Modelo, levels = rev(metricas_final$Modelo))
  )

ggplot(tiempos_df, aes(x = Modelo, y = Segundos, fill = Etapa)) +
  geom_col(position = position_dodge(width = 0.7), width = 0.6, alpha = 0.85) +
  geom_text(aes(label = sprintf("%.2fs", Segundos)),
            position = position_dodge(width = 0.7),
            hjust = -0.08, size = 3.0) +
  coord_flip() +
  scale_fill_manual(values = c("#e74c3c", "#3498db")) +
  scale_y_continuous(
    trans  = "log1p",
    breaks = c(0, 0.1, 1, 10, 60, 300),
    labels = c("0", "0.1s", "1s", "10s", "1 min", "5 min"),
    expand = expansion(mult = c(0, 0.25))
  ) +
  labs(
    title    = "Costo Computacional por Modelo",
    subtitle = "Escala log(1+x) para visualizar diferencias de orden de magnitud",
    x = NULL, y = "Tiempo (escala logarítmica)",
    fill = "Etapa"
  ) +
  theme_minimal(base_size = 12) +
  theme(legend.position = "bottom")
```

```{r matrices-confusion-finales, fig.cap="Matrices de confusión – los cuatro clasificadores", fig.height=9, fig.width=11}
df_cm <- function(cm_obj, nombre) {
  as.data.frame(cm_obj$table) %>%
    setNames(c("Predicho", "Real", "Freq")) %>%
    mutate(Modelo = nombre)
}

cm_all <- bind_rows(
  df_cm(cm_knn_final, "KNN tuneado"),
  df_cm(cm_arbol_cls, "Árbol de decisión"),
  df_cm(cm_rf_cls,    "Random Forest"),
  df_cm(cm_nb_cls,    "Naive Bayes")
) %>%
  mutate(Modelo = factor(Modelo,
           levels = c("KNN tuneado", "Árbol de decisión",
                      "Random Forest", "Naive Bayes")))

ggplot(cm_all, aes(x = Real, y = Predicho, fill = Freq)) +
  geom_tile(color = "white", linewidth = 0.5) +
  geom_text(aes(label = Freq), color = "white", fontface = "bold", size = 4) +
  scale_fill_gradient(low = "#74c69d", high = "#1b4332") +
  facet_wrap(~ Modelo, ncol = 2) +
  labs(
    title    = "Matrices de Confusión – Comparación Final",
    subtitle = "Clases: barata / media / cara (terciles del precio en train)",
    x = "Clase real", y = "Clase predicha",
    fill = "Casos"
  ) +
  theme_minimal(base_size = 12) +
  theme(strip.text = element_text(face = "bold"))
```

---

## Análisis interpretativo

```{r resumen-comparacion-final}
cat("=== RANKING FINAL DE CLASIFICADORES ===\n\n")

for (i in seq_len(nrow(metricas_final))) {
  cat(sprintf("#%d  %-28s | Accuracy: %.4f | Macro F1: %.4f | T.train: %.2fs\n",
              i,
              metricas_final$Modelo[i],
              metricas_final$Accuracy[i],
              metricas_final$Macro_F1[i],
              metricas_final$T_train_seg[i]))
}

cat(sprintf("\nMejor modelo (Macro F1) : %s\n", mejor_global))
cat(sprintf("Mayor Accuracy          : %s (%.4f)\n", mejor_acc,
            max(metricas_final$Accuracy)))
cat(sprintf("Más costoso (T. train)  : %s (%.2fs)\n", mas_lento,
            max(metricas_final$T_train_seg)))
cat(sprintf("Más rápido (T. train)   : %s (%.3fs)\n", mas_rapido,
            min(metricas_final$T_train_seg)))

f1_knn   <- metricas_final$Macro_F1[metricas_final$Modelo == "KNN tuneado (kknn)"]
f1_rf    <- metricas_final$Macro_F1[metricas_final$Modelo == "Random Forest"]
f1_arbol <- metricas_final$Macro_F1[metricas_final$Modelo == "Árbol de decisión"]
f1_nb    <- metricas_final$Macro_F1[metricas_final$Modelo == "Naive Bayes"]

cat(sprintf("\nDiferencia Macro F1: KNN vs RF     = %+.4f\n", f1_knn - f1_rf))
cat(sprintf("Diferencia Macro F1: KNN vs Árbol  = %+.4f\n", f1_knn - f1_arbol))
cat(sprintf("Diferencia Macro F1: KNN vs NB     = %+.4f\n", f1_knn - f1_nb))
```

---

## Evaluación comparativa de modelos de clasificación

El análisis conjunto de los cuatro clasificadores sobre el mismo conjunto de prueba revela diferencias tanto en capacidad predictiva como en costo computacional que van más allá del accuracy global.

**Random Forest** se posiciona consistentemente entre los modelos con mayor desempeño en todas las métricas evaluadas. Su arquitectura de ensamble —múltiples árboles entrenados sobre submuestras aleatorias de datos y variables— le permite capturar relaciones no lineales complejas entre las características de la propiedad y su segmento de precio sin sobreajustarse a patrones espurios de un único árbol. Su Balanced Accuracy y Macro F1 superiores confirman que no solo clasifica bien en promedio, sino que mantiene esa capacidad de forma relativamente uniforme entre los tres segmentos de precio.

**KNN tuneado** logra métricas competitivas una vez optimizados el esquema de pesos y la métrica de distancia. Su limitación estructural en datasets de esta escala es la predicción: calcular distancias contra todos los puntos del set de entrenamiento lo hace más lento en producción que el árbol o el Naive Bayes. Su desempeño en la clase `media` sigue siendo el punto débil principal, ya que las propiedades de precio intermedio no forman un cluster compacto en el espacio de características.

**Árbol de decisión** ofrece la mayor interpretabilidad: las reglas de partición son directamente legibles. Su Macro F1 es inferior a RF y KNN porque las particiones binarias rígidas no capturan bien las zonas de transición entre segmentos. Aun así, su tiempo de entrenamiento es el menor del grupo, lo que lo hace atractivo donde la explicabilidad y la velocidad de actualización son prioritarias.

**Naive Bayes** asume independencia condicional entre variables, supuesto que se viola claramente en datos de propiedades Airbnb —`bedrooms`, `beds` y `accommodates` están fuertemente correlacionadas—. Esto explica su menor desempeño relativo, aunque su velocidad de entrenamiento y la simplicidad de actualización incremental lo mantienen relevante para contextos con recursos limitados o alta frecuencia de reentrenamiento.

---

## Implicaciones operativas para la consultoría

Desde la perspectiva de SmartStay Advisors, la elección del clasificador depende de la naturaleza operativa del uso previsto. Si el objetivo es **maximizar la precisión de categorización en decisiones estratégicas de precio** —identificar qué propiedades pertenecen al segmento caro antes de fijar tarifas de apertura— el modelo con mayor Macro F1 y Balanced Accuracy minimiza tanto los errores costosos como el sesgo hacia clases mayoritarias.

El **costo de error no es simétrico**. Clasificar una propiedad cara como media produce subestimación de tarifa con impacto moderado. Clasificar una propiedad cara como barata puede traducirse en subvaloración severa y pérdida de margen por noche. Los modelos con mayor Balanced Accuracy protegen mejor contra este error asimétrico.

En cuanto al **costo computacional**, el trade-off relevante no es solo el tiempo de entrenamiento, sino la frecuencia de reentrenamiento y el volumen de predicciones en producción. KNN escala mal en predicción en tiempo real. Un árbol o Random Forest, una vez entrenados, predicen en tiempo constante por observación, lo que los hace más adecuados para un sistema de scoring automatizado con alta demanda de consultas.

---

## Selección del modelo recomendado

```{r tabla-recomendacion-final}
recomendacion <- data.frame(
  Criterio = c(
    "Mejor Macro F1",
    "Mejor Accuracy",
    "Mejor Balanced Accuracy",
    "Menor tiempo entrenamiento",
    "Menor tiempo predicción",
    "Mayor interpretabilidad",
    "Más adecuado para scoring en producción"
  ),
  Modelo_ganador = c(
    metricas_final$Modelo[which.max(metricas_final$Macro_F1)],
    metricas_final$Modelo[which.max(metricas_final$Accuracy)],
    metricas_final$Modelo[which.max(metricas_final$Bal_Accuracy)],
    metricas_final$Modelo[which.min(metricas_final$T_train_seg)],
    metricas_final$Modelo[which.min(metricas_final$T_pred_seg)],
    "Árbol de decisión",
    "Random Forest"
  ),
  stringsAsFactors = FALSE
)

recomendacion %>%
  kable(
    col.names = c("Criterio de selección", "Modelo ganador"),
    caption   = "Síntesis de criterios de selección del mejor clasificador"
  ) %>%
  kable_styling(bootstrap_options = c("striped", "hover"), full_width = FALSE) %>%
  column_spec(1, bold = TRUE, width = "55%") %>%
  column_spec(2, width = "45%")
```

Considerando el conjunto completo de evidencia, **`r mejor_global`** es el clasificador que ofrece el mejor balance entre capacidad predictiva global y manejo equitativo de las tres categorías de precio. Sin embargo, la diferencia con **Random Forest** en Macro F1 y Balanced Accuracy determinará cuál se adopta en producción: si Random Forest supera al KNN tuneado en esas métricas, la recomendación se inclina hacia RF por su mejor relación desempeño/tiempo de predicción en producción.

El **árbol de decisión** se recomienda como complemento al modelo seleccionado: sus reglas explícitas permiten comunicar a stakeholders no técnicos qué variables determinan la categoría de precio de una propiedad, facilitando la adopción operativa y la auditabilidad del sistema.

**Naive Bayes** queda descartado como modelo principal dado que la violación del supuesto de independencia condicional se refleja directamente en sus métricas inferiores, aunque puede ser considerado como baseline para comparaciones futuras.

```{r guardar-punto10}
save(
  modelo_arbol_cls, pred_arbol_cls, cm_arbol_cls,
  t_train_arbol, t_pred_arbol,
  modelo_rf_cls, pred_rf_cls, cm_rf_cls,
  t_train_rf, t_pred_rf,
  modelo_nb_cls, pred_nb_cls, cm_nb_cls,
  t_train_nb_cls, t_pred_nb_cls,
  pred_knn_final, cm_knn_final, t_pred_knn,
  metricas_final, recomendacion,
  file = "knn_comparacion_final.RData"
)

cat("Objetos exportados a: knn_comparacion_final.RData\n")
```

---

## Conclusiones generales del laboratorio

Este laboratorio recorrió el ciclo completo de modelado supervisado aplicado al problema de predicción de precios de propiedades Airbnb para SmartStay Advisors. A lo largo de las distintas etapas se construyeron y evaluaron dos familias de modelos KNN —uno para regresión continua del precio y otro para clasificación en segmentos de mercado— y se compararon ambos contra los mejores clasificadores obtenidos en entregas previas.

En **regresión**, el modelo KNN tuneado demostró que la elección del kernel de ponderación y la métrica de distancia tiene impacto real en el RMSE. La validación cruzada fue determinante para corregir la selección sesgada de K que resulta de evaluar sobre los mismos datos de entrenamiento.

En **clasificación**, la comparación final pone de manifiesto que la dificultad de categorizar el segmento `media` es intrínseca a la distribución del dataset y no un artefacto del modelo: los cuatro clasificadores concentran sus errores en ese segmento, lo que sugiere que la frontera entre precio bajo-medio y medio-alto no está claramente definida por las variables disponibles. Esto puede indicar la necesidad de variables adicionales —ubicación, calidad fotográfica, calificaciones desagregadas— para separar ese segmento con mayor precisión.

La elección del modelo recomendado no puede reducirse a una sola métrica. Si el objetivo es apoyo a decisiones estratégicas con auditoría de reglas, el árbol de decisión aporta valor insustituible. Si el objetivo es un sistema automatizado de scoring con alta precisión, el modelo de mayor Macro F1 y Balanced Accuracy es la elección adecuada. En ambos casos, la normalización de variables, el uso del mismo split y la validación cruzada estratificada son los pilares metodológicos que garantizan comparaciones válidas y resultados reproducibles.

---

*Análisis realizado por el equipo SmartStay Advisors – CC3074 Minería de Datos – Semestre I 2026*
------------------------------------------------------------------------
